ACORDAO-COMPLETO-2247204

ACÓRDÃO 2767/2019 ATA 45/2019 - PLENÁRIO

Acórdão 2767/2019-TCU-Plenário
1. Processo TC Processo 003.519/2015-5. 
2. Grupo II - Classe de Assunto:  IV - Tomada de Contas Especial
3. Interessados/Responsáveis:
3.1. Interessado: Ministério do Turismo (vinculador) 
3.2. Responsáveis: Aginaldo Gonçalves; Associação dos Produtores Rurais de Manguape de Cima - Apram-PB; Sheila Promoções, Eventos e Serviços Eireli - ME.
4. Entidade: Associação dos Produtores Rurais de Manguape de Cima - Apram-PB) .
5. Relator: Ministro Aroldo Cedraz.
6. Representante do Ministério Público: Procurador Júlio Marcelo de Oliveira.
7. Unidade Técnica: Secretaria de Controle Externo no Estado de São Paulo (Secex-SP) .
8. Representação legal: não há
9. Acórdão.
VISTOS, relatados e discutidos estes autos de Tomada de Contas Especial instaurada pelo Ministério do Turismo em desfavor do Presidente da Associação dos Produtores Rurais de Manguape de Cima (Apram-PB) , sr. Aginaldo Gonçalves, em face da não apresentação de documentação complementar exigida para aprovação da Prestação de Contas do Convênio MTur/APRAM/935/2008 (SIAFI/SICONV nº 632932/2008) , com vigência de 27/6/2008 a 24/11/2008, cujo objeto foi a execução do projeto intitulado "São João na Praça" no Município de Lagoa Seca-PB, realizado em 27 a 29 de junho de 2008, com recursos do Ministério do Turismo de R$ 175.000,00 (cento e setenta e cinco mil reais) , sendo a contrapartida da Prefeitura convenente de R$ 10.000,00 (dez mil reais) ;
ACORDAM os Ministros do Tribunal de Contas da União, reunidos em Sessão do Plenário, diante das razões expostas pelo Relator, em:
9.1. excluir a empresa Sheila Promoções, Eventos e Serviços Eireli - ME, CNPJ 07.476.459/0001-05, da presente relação processual; 
9.2. nos termos do art. 202, § 8º, do Regimento Interno do TCU, considerar revel o responsável Aginaldo Gonçalves;
9.3. com fundamento nos arts. 1º, inciso I e 16, inciso III, alínea "c", da Lei 8.443/1992, c/c os arts. 19 e 23, inciso III, da mesma Lei, e nos arts. 1º, inciso I; 209, inciso III; 210 e 214, inciso III, do Regimento Interno, julgar irregulares as contas do sr. Aginaldo Gonçalves e da Associação dos Produtores Rurais de Manguape de Cima (Apram-PB) , condenando-os ao pagamento da quantia a seguir especificada, com a fixação do prazo de 15 (quinze) dias, a contar da notificação, para que comprove, perante o Tribunal (art. 214, inciso III, alínea "a", do Regimento Interno) , o recolhimento da dívida aos cofres do Tesouro Nacional, atualizada monetariamente e acrescida dos juros de mora, calculados a partir das data discriminada, até a data do recolhimento, na forma prevista na legislação em vigor, abatendo-se, na oportunidade, o valor eventualmente já ressarcido;
	VALOR ORIGINAL (R$) 
	DATA DA OCORRÊNCIA

	R$ 27.000,00
	25/9/2008

9.4. aplicar, individualmente, ao sr. Aginaldo Gonçalves e à Associação dos Produtores Rurais de Manguape de Cima (Apram-PB) , a multa prevista no art. 57 da Lei 8.443/1992 c/c o art. 267 do Regimento Interno, no valor de R$ 10.000,00 (dez mil reais) , fixando-lhes o prazo de 15 (quinze) dias, a contar da notificação, para comprovarem, perante o Tribunal (art. 214, inciso III, alínea "a", do Regimento Interno) , o recolhimento da dívida aos cofres do Tesouro Nacional, atualizada monetariamente desde a data deste acórdão até a do efetivo recolhimento, se for paga após o vencimento, na forma da legislação em vigor;
9.5. autorizar, desde logo, nos termos dos arts. 26 e 28, inciso II, da Lei 8.443/1992:
9.5.1. o pagamento das dívidas em até 36 (trinta e seis) parcelas mensais e consecutivas, se solicitado pelo responsável, fixando-se o vencimento da primeira em 15 (quinze) dias, a contar do recebimento da notificação, e o das demais a cada 30 (trinta) dias, devendo incidir sobre cada uma delas os encargos legais devidos, na forma prevista na legislação em vigor, sem prejuízo ao vencimento antecipado do saldo devedor em caso de não comprovação do recolhimento de qualquer parcela, conforme prevê o art. 217, § 2º, do Regimento Interno-TCU;
9.5.2. a cobrança judicial das dívidas, caso não atendida a notificação;
9.6. determinar à Secretaria-Geral de Controle Externo (Segecex) que incorpore, ao Levantamento em andamento devido ao Acórdão 9536/2017-TCU-Segunda Câmara (TC Processo 021.388/2018-0) ou às fiscalizações decorrentes, o uso de ferramentas de Tecnologia da Informação, e.g. análise de dados e inteligência artificial, para promover o melhor controle da economicidade das transferências de recursos para a realização de eventos mediante convênios e outros instrumentos de repasse.
9.7. dar ciência desta decisão aos responsáveis, aos demais interessados e, em consonância com o disposto no art. 16, § 3º, da Lei 8.443/1992, c/c com o art. 209, § 7º, in fine, do Regimento Interno-TCU, à Procuradoria da República no Estado da Paraíba, neste último caso disponibilizando cópia desta deliberação.

Tomada de contas especial instaurada em face da não apresentação de documentação complementar exigida para aprovação da prestação de contas de convênio cujo objeto foi a execução do projeto intitulado "São João na Praça" no Município de Lagoa Seca/PB. Análise das alegações de defesa.

Associação dos Produtores Rurais de Manguape de Cima - Apram-PB).

13.1. Ministros presentes: Raimundo Carreiro (na Presidência), Benjamin Zymler, Augusto Nardes (2º Revisor), Aroldo Cedraz (Relator) e Ana Arraes.
13.2. Ministros-Substitutos convocados: Augusto Sherman Cavalcanti e Marcos Bemquerer Costa.
13.3. Ministros-Substitutos presentes: André Luís de Carvalho (1º Revisor) e Weder de Oliveira.

ACORDAO-COMPLETO-2411317

Acórdão de Relação 1215/2020 - Plenário

Acórdão de Relação

ACORDAO-COMPLETO-2397148

Acórdão de Relação 478/2020 - Plenário

AGINALDO GONÇALVES

AROLDO CEDRAZ

Transcrevo, a seguir, a instrução de mérito subscrita pelo Auditor Federal de Controle Externo José Eduardo do Bomfim (peça 23) , a qual contou com a concordância do corpo diretivo da Secretaria de Controle Externo no Estado de São Paulo (peças 25 e 26) :
INTRODUÇÃO
1.	Cuidam os autos de tomada de contas especial instaurada pelo Ministério do Turismo, em desfavor do Presidente da Associação dos Produtores Rurais de Manguape de Cima - APRAM/PB, Sr. Aginaldo Gonçalves, CPF nº XXX.115.418-XX, titular desde 12/9/2005, não constando sua exclusão da entidade, em face da não apresentação de documentação complementar exigida para aprovação da Prestação de Contas do Convênio MTur/APRAM/935/2008 (SIAFI/SICONV nº 632932/2008) , com vigência de 27/6/2008 a 24/11/2008 (peça 2, p. 119-155) , cujo objeto foi a execução do projeto intitulado "São João na Praça" no Município de Lagoa Seca/PB, realizado em 27 a 29 de junho de 2008, com recursos do Ministério do Turismo de R$ 175.000,00, sendo a contrapartida da Prefeitura convenente de R$ 10.000,00. Os recursos do MTur foram liberados em parcela única de R$ 175.000,00, em 19/9/2008, através da OB nº 08OB901118 (peça 2, p. 295) , creditados na conta vinculada em 25/9/2008 (peça 2, p. 207) .
HISTÓRICO
2.	Da instrução à peça 3, destacamos os seguintes fatos que interessam à nossa análise:
2.1	Foi emitida pela Coordenação Extraordinária de Análise e Prestação de Contas do Mtur, a Nota Técnica de Reanálise 050/2010 (peça 2, p. 231-239) , dispondo que foram atendidos em parte os requisitos de elegibilidade do convênio, estando a execução física e financeira passível de aprovação desde que cumpridos os requisitos constantes nos itens III - ressalvas técnicas (peça 2, p. 233) e VI - ressalvas financeiras (peça 2, p. 237) ;
2.2	Após a cobrança por parte do Mtur da apresentação da documentação complementar que pudesse comprovar a execução física do evento de acordo com o plano de trabalho aprovado (peça 2, p. 41-49) , mantendo-se silentes os responsáveis, foi instaurada a competente tomada de contas especial, conforme Relatório do Tomador de Contas Especial nº 592/2012, à peça 2, p. 271-279;
2.3	Não foi elaborado Relatório de Fiscalização "in loco" do evento;
2.4	A equipe da Controladoria Geral da União, no Relatório de Auditoria nº 1568/2014, de 16/9/2014 (peça 2, p. 301-307) , confirmou as irregularidades não saneadas pela Associação dos Produtores Rurais de Manguape de Cima - APRAM/PB, CNPJ nº 13.682.398/0001-35 e que motivaram a instauração da TCE e reiterou que "foi dada oportunidade de defesa à agente responsabilizada, em obediência aos princípios constitucionais que asseguram o direito ao contraditório e à ampla defesa, tendo em vista as notificações à peça 2, p. 229, 241, 243, 245 e 253) ;
2.5	Após serem emitidos o Certificado de Auditoria, o Parecer do Dirigente do Órgão de Controle Interno e o Pronunciamento Ministerial (peça 2, p. 309, 311 e 313, respectivamente) , o processo foi remetido a esse Tribunal;
2.6	A referida instrução ainda observou que no plano de aplicação à peça 2, p. 45-49, estavam previstas as contratações de locação de palco no valor de R$ 15.000,00, sonorização no valor de R$ 10.000,00, locação de iluminação no valor R$ 5.000,00, locação de projetores por R$ 5.000,00, locação de banheiros químicos por R$ 2.000,00, locação de toldos por R$ 1.500,00, decoração por R$ 4.000,00, locação de grupo de gerador por R$ 7.500,00, contratação de segurança privada por R$ 4.000,00, shows pirotécnicos por R$ 4.000,00, apresentação de quadrilhas juninas por R$ 10.000,00, Banda Explosão Nordestina por R$ 20.000,00, Banda Garotões do Forró por R$ 27.000,00, Banda Os Três do Nordeste por 10.000,00, Banda Fogo na Roupa no valor de R$ 10.000,00, Luciene Melo e Banda no valor de R$ 12.000,00, Banda Garota Assanhada por R$ 4.000,00, Banda Forrozão Chapéu de Palha no valor R$ 8.000,00, Banda Neno e Vereda Tropical por R$ 10.00,00, Banda Rangel Junior e o Cangaço por R$ 6.000,00, Banda Gata Selvagem por R$ 4.000,00, Banda Forró dos Brother's por R$ 4.000,00 e Gilvan Monteiro e Banda por R$ 2.000,00;
2.7	Foram apresentadas as notas fiscais e recibos, emitidos pela empresa Sheila Promoções e Eventos, referentes à realização de despesas (peça 2, p. 217, 219, 223, 225) , bem como foram apresentadas as cópias dos cheques à peça 2, p. 221-227, e os extratos bancários demonstrando a regularidade dos pagamentos peça 2, p. 207 a 213 e que os recursos foram movimentados na conta específica;
2.8	Todavia, não foi apresentada demonstração válida de que os valores pagos à empresa correspondem aos que foram efetivamente pagos aos artistas que se apresentaram no evento, que era o objeto do convênio, não tendo sido comprovado, assim, o nexo causal entre os recursos recebidos e os pagamentos efetuados, descumprindo-se o disposto no art. 63 da Lei nº 4.320/1964, no art. 93 do Decreto-Lei nº 200/1967 e no art. 30 da IN/STN nº 01/1997;
2.10	Concluiu-se, portanto, que a responsabilidade deveria ser imputada ao Sr. Aginaldo Gonçalves, CPF nº XXX.115.418-XX, solidariamente com a entidade convenente, Associação dos Produtores Rurais de Manguape de Cima - APRAM/PB, CNPJ nº 13.682.398/0001-35, em razão das seguintes irregularidades:
	a) ausência do SPOT, VT, amostra de cartazes, folders e camisetas conforme plano de trabalho aprovado. Com relação especificamente ao SPOT e VT, ausência de mapa de veiculação das inserções com a programação, conforme apontado no Relatório de Auditoria da CGU (peça 2, p. 303) ; 
	b) ausência de declaração de entrada do material no almoxarifado contendo a quantidade recebida nome e CPF do responsável pelo recebimento, referente ao cartaz folder e camiseta, conforme apontado no Relatório de Auditoria da CGU (peça 2, p. 303) ;
c) não encaminhamento do mapa de veiculação das inserções com a programação, referente ao SPOT e VT, conforme apontado no Relatório de Auditoria da CGU (peça 2, p. 303) ;
	d) falta de apresentação de fotos/filmagens que demonstrassem a infraestrutura física, como palco, som, iluminação, telões, banheiros químicos, toldos, bem como a decoração do evento, conforme estabelecido no Plano de Trabalho, conforme apontado no Relatório de Auditoria da CGU (peça 2, p. 303) ;
	e) ausência de fotos/filmagens datadas e legendadas onde possa ser verificada as atrações musicais, culturais brincadeiras, de modo a evidenciar nome de cada artista além da logomarca do ministério do turismo nas fotos gerais do evento, bem como não foram encaminhadas fotografia, filmagem e/ou material de divulgação pós-evento (publicação em jornais, revistas ou reportagens televisivas) , que comprovem a efetiva realização do evento, conforme apontado no Relatório de Auditoria da CGU (peça 2, p. 303) ;
	f) inobservância dos artigos 27 e 28, inciso X, da IN/STN/01/97, de dispositivos da Lei 8.666, de 21/6/1993, e do item 9.2 do Acórdão TCU n° 1070/XXX - Plenário, devido à ausência de documentação relativa a processo licitatório na modalidade convite, o qual resultou na contratação da empresa Sheila Promoções e Eventos para a execução dos serviços de locação de palco, sonorização, iluminação, projetores e telões, banheiros químicos, toldos, decoração, grupo de gerador, segurança e shows pirotécnicos, que poderiam ser comprovadas por meio do envio de:
- Comprovantes do envio da carta convite aos fornecedores;
- Ata de abertura/julgamento das propostas;
- Mapa comparativo de preços;
- Adjudicação e homologação da empresa vencedora;
- Justificativa referente a realização de cotação de preços junto ao mercado de forma a tomar preços de referência do plano de trabalho coincidentes com preço de serviços contratados por meio de licitação na modalidade convite, conforme determina a alínea "i" da cláusula terceira, inciso II, do Termo de Convênio;
-Justificativa com embasamento legal para inexigibilidade;
- Ratificação da inexigibilidade de licitação;
- Publicação da inexigibilidade no diário oficial;
- Contrato de prestação de serviços firmado com a empresa Sheila Promoções e Eventos;
g) descumprimento da alínea "h" da cláusula terceira, inciso II, do Termo de Convênio, por não ter apresentado a comprovação da realização, no mínimo, de cotação prévia de preços no mercado, para a execução dos serviços de locação de palco, sonorização, iluminação, projetores e telões, banheiros químicos, toldos, decoração, grupo de gerador, segurança e shows pirotécnicos, observando os princípios da impessoalidade, moralidade e economicidade, de acordo o que dispõe a Portaria Interministerial nº 127/MPOG/MF/CGU, de 29 de maio de 2008;
h) ausência do contrato de exclusividade firmado entre os artistas e o empresário contratado, em desacordo com a alínea "bb", do inciso II, da cláusula terceira do termo de convênio, bem como em desacordo o entendimento firmado pelo Tribunal de Contas da União no Acórdão n° 96/2008 do Plenário e a própria legislação, art. 25, III, da Lei n° 8.666/93;
i) ausência de documentos fiscais e/ou recibos dos cachês supostamente pagos pela empresa contratada aos artistas/bandas que se apresentaram no evento, descumprindo-se o disposto no art. 63 da Lei nº 4.320/1964, no art. 93 do Decreto-Lei nº 200/1967 e no art. 30 da IN/STN nº 01/1997;
j) ausência de novas cópias das notas fiscais n°s. 312 e 313, devidamente atestadas (atesto de recebimento de serviços e atesto de pagamento da despesa) , identificadas com o título e número do convênio, descumprindo-se o disposto no art. 30 da IN/STN nº 01/1997.
2.11	Também observou-se que a citação da entidade proponente, em solidariedade com seu Presidente, fundamenta-se na Súmula TCU 286, que assim dispõe:
A pessoa jurídica de direito privado destinatária de transferências voluntárias de recursos federais feitas com vistas à consecução de uma finalidade pública responde solidariamente com seus administradores pelos danos causados ao erário na aplicação desses recursos.
2.12	Por fim, foi proposta a citação da empresa contratada, Sheila Promoções e Eventos, CNPJ nº 07.476.459/0001-05, uma vez que, conforme demonstrativo à peça 2, p. 197, a referida empresa recebeu recursos federais pagos pelo Associação dos Produtores Rurais de Manguape de Cima - APRAM/PB, provenientes do Convênio MTur/APRAM/935/2008 (SIAFI/SICONV nº 632932/2008) , inclusive da contrapartida avençada, e não comprovou a realização do objeto para o qual foi contratada.
EXAME TÉCNICO
3.	A citação dos responsáveis foi realizada por intermédio dos Ofícios 891/2016 (peça 9) , 892/2016 (peça 10) e 893/2016 (peça 11) , sendo que a Associação dos Produtores Rurais de Manguape de Cima - APRAM/PB, apresentou suas alegações de defesa acostadas à peça 21 e a empresa contratada, Sheila Promoções e Eventos e Serviços Eireli - ME apresentou suas alegações de defesa acostadas à peça 22. Entretanto, o Sr. Aginaldo Gonçalves, presidente da associação, mesmo tendo tomado ciência do ofício de citação (peça 12) não se manifestou nos autos, impondo-se que seja considerado revel, dando-se prosseguimento ao processo, de acordo com o art. 12, § 3º, da Lei 8.443/1992.
4.	Inicialmente, passamos a analisar as alegações de defesa da Associação dos Produtores Rurais de Manguape de Cima - APRAM/PB (peça 21) , que apresentam, em resumo, o seguinte teor:
4.1	Quanto aos itens "a" e "c" do ofício de citação, requer de pronto a desconsideração das irregularidades, porquanto não consta do plano de trabalho qualquer serviço vinculado a propaganda e divulgação do evento;
4.2	Quanto ao item "b", alega que o relatório da CGU exige obrigação estranha ao plano de trabalho, posto que não foi distribuída qualquer camiseta. Todavia, acrescenta que em relação aos folders, mesmo não sendo item a ser verificado no plano de trabalho, estes foram confeccionados pela APRAM/PB com recursos próprios, não advindos dos valores do convênio (peça 21, p. 220-221) ;
4.3	Quanto aos itens "d" e "e" do ofício de citação, apresenta fotografias e DVD com filmagem do evento contendo imagens de toda a estrutura utilizada bem como as atrações que se apresentaram no evento, reportagens de jornais que noticiaram o evento, informando, inclusive, o número de pessoas que compareceram (peça 21, p. 202-219) ;
4.4	Quanto aos itens "f", "g", "h" e "i" do ofício de citação, considerando que tratam de temas análogos, encaminhou em sua integralidade o procedimento licitatório na modalidade convite e identificado sob o nº 01/2008 (peça 21, p. 74-161) , destacando que o item "g" revela-se fora de contexto, porquanto se evidencia de forma clara nos procedimentos licitatórios a pesquisa (cotação) de preços pela equipe responsável pelo certame (peça 21, p. 79-86) ;
4.5	Quanto ao item "j", não apresentou qualquer alegação de defesa, todavia encaminhou novas cópias das notas fiscais n°s. 312 e 313 (peça 21, p. 68 e 71) , sem o atesto de recebimento de serviços e atesto de pagamento da despesa, bem como não estão identificadas com o título e número do convênio;
Análise:
5.	Cabe observar que apesar do responsável não mencionar em sua defesa, juntou a peça 21, p. 162-201, cópia do processo de Inexigibilidade de Licitação nº 01/2008, referente a contratação das atrações artísticas, cabendo destacar:
5.1	Pesquisa de preços realizada pela empresa Sheila Promoções e Eventos e Serviços Eireli - ME, com os valores dos cachês dos artistas (peça 21, p. 166) ;
5.2	O parecer jurídico à peça 21, p. 187, considerou regular a contratação por inexigibilidade de licitação;
5.3	A Exposição de Motivos nº 001/2008 (peça 21, p. 176-) determina como uma das razões para a escolha da executante, o fato dela ser a detentora da exclusividade na região das atrações artísticas e concluiu que a regra da obrigatoriedade da licitação não é absoluta, contemplando exceções, que a própria legislação enumera e asseverou que a contratação em comento poderia ser acobertada por Inexigibilidade de Licitação, nos termos do Art. 25, inciso III, da Lei Federal n° 8.666/93 e suas alterações posteriores;
6.	Ao confrontarmos resposta da associação com os itens pendentes relacionados no ofício de citação, temos:
6.1	A análise da resposta aos itens "a", "b" e "c", na qual a entidade afirma que não consta do plano de trabalho qualquer serviço vinculado a propaganda, divulgação do evento ou distribuição de camisetas, evidencia o seguinte:
6.1.1	Na Nota Técnica de Análise nº 50/2010 (peça 2, p. 231-233) , a Coordenação Extraordinária de Análise de Prestação de Contas certificou que não foram encaminhados os referidos itens de Divulgação e Material Promocional;
6.1.2	No relatório do Tomador de Contas, à peça 2, p. 303, o não encaminhamento de SPOT, VT, amostra de cartazes, folders e camisetas, conforme Plano de Trabalho, bem como não encaminhamento do mapa de veiculação das inserções com a programação, referente ao SPOT e VT;
6.1.3	Efetivamente observa-se que, apesar dos referidos itens constarem nas cotações de preços realizadas pela prefeitura (peça 2, p. 59-65) , os citados itens não constaram no plano de trabalho aprovado (peça 2, p. 41-49) , nem tampouco na análise do projeto (Parecer Técnico nº 875/2008 à peça 2, p. 87-91;
6.1.3	Desse modo, considerando não existirem nos autos outros elementos que demonstrem que a entidade responsável deveria ter executado os itens relativos à Divulgação e Material Promocional, acatamos as alegações de defesa para os itens "a", "b" e "c" do ofício de citação;
6.2	Quanto aos itens "d" e "e" do ofício de citação, a reportagem veiculada em jornal à peça 21, p. 202, bem como as fotografias juntadas à peça 21, p. 206-219, nos fornecem elementos suficientes para concluir, com razoável certeza, que o evento foi realizado, devendo, portanto, serem acatadas as alegações de defesa para os itens "d" e "e" do ofício de citação;
6.3	Da mesma forma, entendemos que a documentação encaminhada à peça 21, p. 74-161 sanou as irregularidades apontadas nos itens "f" e "g", do ofício de citação, porquanto foi apresentada toda a documentação relativa ao processo licitatório na modalidade convite para a execução dos serviços de locação de palco, sonorização, iluminação, projetores e telões, banheiros químicos, toldos, decoração, grupo de gerador, segurança e shows pirotécnicos, inclusive as respectivas cotações de preços;
6.4	Quanto as irregularidades apontadas nos itens "h" e "i", relativos à contratação dos artistas para apresentação de quadrilhas juninas, Banda Explosão Nordestina, Banda Garotões do Forró, Banda Os Três do Nordeste, Banda Fogo na Roupa, Luciene Melo e Banda, Banda Garota Assanhada, Banda Forrozão Chapéu de Palha, Banda Neno e Vereda Tropical, Banda Rangel Junior e o Cangaço, Banda Gata Selvagem, Banda Forró dos Brother's e Gilvan Monteiro e Banda, cabe fazer as seguintes considerações:
6.4.1	O Memorando 196/2012/AECI/MTur recomenda que os valores relativos à contratação de artistas realizadas por meio de inexigibilidade de licitação, que não tenham os contratos de exclusividade nos moldes do Acórdão TCU 96/2008 tenham os valores glosados;
6.4.2	O responsável não apresentou documento que justificasse a contratação por inexigibilidade de licitação, portanto, jamais poderia ter sido realizada a contratação sem o devido procedimento licitatório, considerando que a exclusividade conferida à citada empresa não tem valor para justificar a contratação como foi realizada;
6.4.3	A empresa contratada apresentou apenas declarações de exclusividade para o dia e localidade do evento, para fundamentar a fuga ao procedimento licitatório, em desacordo com o art. 25 da Lei 8.666/93 e Acórdão 96/2008-TCU-Plenário, Sessão de 30/1/2008;
6.4.4	Resta claro que tal contratação deixou de observar o entendimento do TCU, consagrado no Acórdão 96/2008-TCU-Plenário, Sessão de 30/1/2008, que determinou ao Ministério do Turismo, dentre outras, a obrigatoriedade de adoção de algumas providências a serem tomadas pela Convenente na execução de Convênio com recursos federais, as quais deveriam ser comprovadas quando da prestação de contas, sob pena de glosa dos valores envolvidos:
9.5.1. quando da contratação de artistas consagrados, enquadrados na hipótese de inexigibilidade prevista no inciso III do art. 25 da Lei nº 8.666/1992, por meio de intermediários ou representantes:
9.5.1.1. deve ser apresentada cópia do contrato de exclusividade dos artistas com o empresário contratado, registrado em cartório. Deve ser ressaltado que o contrato de exclusividade difere da autorização que confere exclusividade apenas para os dias correspondentes à apresentação dos artistas e que é restrita à localidade do evento;
9.5.1.2. o contrato deve ser publicado no Diário Oficial da União, no prazo de cinco dias, previsto no art. 26 da Lei de Licitações e Contratos Administrativos, sob pena de glosa dos valores envolvidos.
6.4.5	O pressuposto, na forma determinada no Acórdão retrocitado, é que a inexigibilidade se aplica somente a artista ou banda e não à produtora de eventos. No caso em tela, mesmo que a empresa Sheila Promoções e Eventos e Serviços Eireli - ME tenha sido contratada por inexigibilidade de licitação com base em parecer jurídico, a ausência de contrato de exclusividade com empresário por tempo indeterminado, registrado em cartório, caracteriza situação excludente da aplicação do inciso III do art. 25 da Lei nº 8.666/1993, como expresso no entendimento do TCU através daquele Acórdão.
6.4.6	Observa-se ainda que não há demonstração válida de que os valores pagos à empresa Sheila Promoções e Eventos e Serviços Eireli - ME correspondem aos que foram efetivamente pagos aos artistas que se apresentaram no evento, não tendo sido comprovado, assim, o nexo causal entre os recursos recebidos e os pagamentos efetuados, em desacordo com o disposto no art. 63 da Lei nº 4.320/1964, no art. 93 do Decreto-Lei nº 200/1967 e no art. 30 da IN/STN nº 01/1997.
6.4.7	Nesse sentido é o Voto do Exmo. Ministro Marcos Bemquerer, que fundamentou o Acórdão nº 4299/2014-TCU-2ª Câmara:
9.	Ademais, como destacado nas análises efetuadas pela Unidade Técnica e pelo MP/TCU, agrava a situação apresentada no Relatório do Tomador de Contas, de incerteza sobre o destino dado aos recursos federais, a ausência, nos autos, de recibos dos cachês supostamente pagos, o desconhecimento dos reais valores de mercado pagos às empresas indicadas para participarem do evento...
 (...) 
15.	Tais elementos demonstram a ocorrência de pagamento à empresa contratada com recursos da conta específica do Convênio 482/2008, entretanto, não há como se afirmar que os valores pagos à empresa individual Marcos Correia Valdevino foram utilizados na realização do objeto pactuado, tampouco demonstram o nexo de causalidade entre as verbas repassadas e o fim a que elas se destinavam.
6.4.8	Dessa forma, além das irregularidades confirmadas acima, podemos acrescentar que não foi apresentada a comprovação de pagamento de cachê aos artistas contratados. Todavia, apesar de tal exigência não ter constado no termo de convênio, a possível irregularidade deve ser apurada em razão do entendimento firmado no âmbito deste Tribunal exposto no subitem anterior, também referendado na Portaria do Mtur nº 153, de 6/10/2009, que estabeleceu no seu art. 17:
§ 2º O convenente deverá exigir do contratante dos artistas e/ou bandas e/ou grupos documento comprobatório do efetivo recebimento do cachê por parte dos mesmos, a ser apresentado no ato da prestação de contas. 
6.4.9	Corrobora com o entendimento exposto no item anterior, o fato de ter constado na alínea "ee" da cláusula terceira do Termo de Convênio o seguinte:
inserir cláusula nos contratos celebrados para execução deste Convênio que permitam o livre acesso dos servidores do CONCEDENTE, bem como dos órgãos de controle, aos documentos e registros contábeis das empresas contratadas, na forma do art. 44, da Portaria Interministerial nº 127/2008;
6.5	Assim, considerando que o responsável encaminhou a filmagem do evento, fica afastada a irregularidade apontada na fase interna da presente tomada de contas especial, quanto a ausência de comprovação da execução física do objeto do convênio. Todavia, vislumbra-se a possibilidade de que a empresa Sheila Promoções e Eventos e Serviços Eireli - ME, CNPJ nº 07.476.459/0001-05, tenha recebido recursos federais pagos pela Associação dos Produtores Rurais de Manguape de Cima - APRAM/PB, provenientes do Convênio MTur/APRAM/935/2008 (SIAFI/SICONV nº 632932/2008) , e não tenha pago integralmente os valores discriminados na Nota Fiscal 313 (peça 2, p. 223) aos artistas, porquanto não foram apresentados os documentos fiscais relativos aos pagamentos efetuados às bandas e atrações musicais contratadas, em obediência à clausula "ee", do inciso II, da cláusula terceira do Termo de Convênio, bem como ao art. 44, da Portaria Interministerial nº 127/2008.
7.	Por sua vez, a defesa apresentada pela Sra. Sheila Ricarte Martins, representante da empresa Sheila Promoções e Eventos e Serviços Eireli - ME, acostada a peça 22, em resumo apresenta o seguinte teor:
7.1	Quanto a realização do evento e assim a comprovação dos serviços contratados, estes são de conhecimento público e notório, tanto é assim que destaca-se vasta documentação fotográfica, que segue anexo, bem como gravação de shows realizados no evento;
7.2	A título de identificação das atrações é importante destacar que o acervo probatório que ora se coleciona ao caderno processual comprova o cumprimento do que constava no Anexo IV do Plano Básico, bem como na propaganda do evento e o que fora devidamente indicado pela empresa contratada expresso em Nota Fiscal de Serviços n° 000313;
7.3	Das fotos e vídeos juntados repetimos, pode ser facilmente identificada além das Bandas responsáveis pelos shows no evento, a contratação de equipe de apoio e de toda estrutura responsável para realização do evento, tudo devidamente fotografado;
7.4	É importante destacar que a contratação da empresa ora defendente, se deu ante a procedimento administrativo onde se verificou o regular cumprimento das disposições contidas na Lei n° 8.666/93, principalmente no que se refere à contratação direta por inexigibilidade;
7.5	Por cautela também é juntado o Processo Administrativo de Inexigibilidade de Licitação que teve como objeto a contratação das atrações artísticas sendo contratada a empresa ora defendente;
7.6	A demonstração da realização integral do plano de trabalho e em especial da prestação dos serviços contratados a requerente, se demonstra de forma cristalina seja pela Nota Fiscal n° 313 emitida pela contratada, pelo recibo datado e assinado pela contratada, bem como pelo cheque n° 850002, emitido pela contratante/APRAM-PB, faz com que se afaste qualquer idéia de ressarcimento do valor conveniado pelo ente federal por meio do Ministério do Turismo, tudo devidamente comprovado.
Análise:
8.	Conforme já analisado no subitem 6.5 supra, a documentação encaminhada logrou demonstrar que o evento foi efetivamente realizado, afastando a irregularidade apontada na fase interna da presente tomada de contas especial, quanto à ausência de comprovação da execução física do objeto do convênio. Todavia, as alegações de defesa apresentadas pela empresa Sheila Promoções e Eventos e Serviços Eireli - ME, CNPJ nº 07.476.459/0001-05, não comprovou que os valores recebidos da Associação dos Produtores Rurais de Manguape de Cima - APRAM/PB, provenientes do Convênio MTur/APRAM/935/2008 (SIAFI/SICONV nº 632932/2008) , discriminados na Nota Fiscal 313 (peça 2, p. 223) foram aqueles efetivamente pagos aos artistas, porquanto não foram apresentados os documentos fiscais relativos aos pagamentos efetuados às bandas e atrações musicais contratadas, em obediência à clausula "ee", do inciso II, da cláusula terceira do Termo de Convênio, bem como ao art. 44, da Portaria Interministerial nº 127/2008.
9.	Em que pese a defesa não ter apresentado os documentos fiscais ou recibos emitidos em nome dos artistas e assinados por seus representantes legais, que permitissem o estabelecimento do nexo causal entre as despesas efetuadas com recursos do convênio e o fim a que elas se destinavam, concluímos que os elementos juntados aos autos demonstram que as apresentações artísticas foram efetivamente realizadas, o que, a nosso ver, afasta a possibilidade da empresa Sheila Promoções e Eventos e Serviços Eireli - ME ter recebido recursos federais, por intermédio do ente municipal, e não ter executado o objeto do convênio, cabendo, portanto, o acolhimento das alegações de defesa apresentadas pela Sra. Sheila Ricarte Martins, representante da empresa Sheila Promoções e Eventos e Serviços Eireli - ME.
10.	Ademais, em situação semelhante, conforme se depreende do voto condutor do Acórdão 660/2016-TCU-1ª Câmara, o Tribunal adotou o entendimento de que, embora tal omissão contrarie os dispositivos legais que regem a matéria, a ausência desse elemento não impõe a glosa das despesas correspondentes, haja vista a comprovação da execução do objeto e do nexo causal entre os valores do convênio e os documentos de despesa apresentados pelas empresas contratadas para realização do evento.
11.	Quanto a ausência de contrato de exclusividade tratada no item 8 desta instrução, cabe trazer a colação o seguinte entendimento exposto no voto do Acórdão 5070/2016-1ª Câmara:
A apresentação dos referidos documentos e não do contrato de exclusividade celebrado entre o convenente e os empresários exclusivos das bandas, conforme previsto na cláusula terceira, II, "oo", do ajuste (peça 1, p. 36) constitui impropriedade formal, por descumprimento de cláusula convenial. No entanto, essa falha, por si só, não é capaz de caracterizar prejuízo ao erário, conforme entendimento contido nos acórdãos 5662/2014, 5156/2015, 6730/2015, 7471/2015, 671/2016, 2465/2016, 2490/2016 e 2821/2016, todos da 1ª Câmara deste Tribunal.
Da constatação da ocorrência de irregularidades na contratação não deriva, automaticamente, conclusão de existência de dano. Ainda que a apresentação dos contratos de exclusividade dos artistas com o empresário contratado tenha sido requerida, sob pena de glosa dos recursos repassados, essa exigência, por si só, é inapta a caracterizar prejuízo ao erário, especialmente no presente caso, em que o concedente atestou a realização do objeto conveniado. 
12.	Diante disso, em face da comprovação da execução do objeto, conclui-se pelo afastamento do débito inicialmente apontado. Todavia, considerando que as alegações de defesa apresentadas pela Associação dos Produtores Rurais de Manguape de Cima - APRAM/PB não lograram afastar as irregularidades atinentes à contratação irregular da empresa Sheila Promoções e Eventos e Serviços Eireli - ME por inexigibilidade de licitação e à ausência de notas fiscais ou recibos emitidos em nome dos artistas e assinados por seus representantes legais, propõe-se o julgamento pela irregularidade das contas do responsável, nos termos do art. 16, inciso III, alínea "b", da Lei 8.443/1992, com a aplicação da multa prevista no art. 58, incisos I e II, da mesma lei, individualmente, ao Sr. Aginaldo Gonçalves, CPF nº XXX.115.418-XX e à Associação dos Produtores Rurais de Manguape de Cima - APRAM/PB, CNPJ nº 13.682.398/0001-35.
CONCLUSÃO
13.	Conforme análise empreendida nos itens 6.4 e 8 precedentes, propõe-se rejeitar as alegações de defesa apresentadas pela Associação dos Produtores Rurais de Manguape de Cima - APRAM/PB, em face das irregularidades descritas nos subitens 6.4.3 e 6.4.6 desta instrução, de modo que suas contas devem ser julgadas irregulares, nos termos do art. 16, inciso III, alínea "b", da Lei 8.443/1992. Além disso, em face da comprovação da execução do objeto do Convênio MTur/APRAM/935/2008 (SIAFI/SICONV nº 632932/2008) , conclui-se pelo afastamento do débito inicialmente apontado, com aplicação da multa prevista no art. 58, incisos I e II, da Lei 8.443/1992, à associação e ao responsável, em razão das aludidas irregularidades não saneadas.
PROPOSTA DE ENCAMINHAMENTO
14.	Diante do exposto, submetem-se os autos à consideração superior, propondo:
a) acolher as alegações de defesa apresentadas pela Sra. Sheila Ricarte Martins, representante da empresa Sheila Promoções e Eventos e Serviços Eireli - ME, excluindo a referida empresa da presente relação processual;
b) com fundamento nos arts. 1º, inciso I, 16, inciso III, alínea "b", 19, parágrafo único, e 23, inciso III, da Lei 8.443/1992, c/c os arts. 1º, inciso I, 209, inciso II, 210, § 2º, e 214, inciso III, do Regimento Interno/TCU, julgar irregulares as contas do Sr. Aginaldo Gonçalves, CPF nº XXX.115.418-XX e da Associação dos Produtores Rurais de Manguape de Cima - APRAM/PB, CNPJ nº 13.682.398/0001-35;
c) aplicar ao Sr. Aginaldo Gonçalves, CPF nº XXX.115.418-XX e à Associação dos Produtores Rurais de Manguape de Cima - APRAM/PB, CNPJ nº 13.682.398/0001-35, individualmente, a multa prevista no art. 58, incisos I e II, da Lei 8.443/1992, c/c o art. 268, incisos I e II, do Regimento Interno/TCU, com a fixação do prazo de quinze dias, a contar da notificação, para comprovar, perante o Tribunal (art. 214, inciso III, alínea "a", do Regimento Interno/TCU) , o recolhimento da dívida aos cofres do Tesouro Nacional, atualizada monetariamente desde a data do acórdão que vier a ser proferido até a do efetivo recolhimento, se for paga após o vencimento, na forma da legislação em vigor;
d) autorizar, desde logo, nos termos do art. 28, inciso II, da Lei 8.443/1992, a cobrança judicial da dívida caso não atendida a notificação;
e) autorizar, caso requerido, o pagamento da dívida em até 36 (trinta e seis) parcelas mensais e consecutivas, nos termos do art. 26 da Lei 8.443/1992 c/c o art. 217 do Regimento Interno/TCU, fixando-lhe o prazo de quinze dias, a contar do recebimento da notificação, para comprovar perante o Tribunal o recolhimento da primeira parcela, e de trinta dias, a contar da parcela anterior, para comprovar o recolhimento das demais parcelas, devendo incidir sobre cada valor mensal, atualizado monetariamente, os juros de mora devidos, na forma prevista na legislação em vigor;
f) alertar o responsável de que a falta de comprovação do recolhimento de qualquer parcela importará o vencimento antecipado do saldo devedor, nos termos do art. 217, § 2º, do Regimento Interno/TCU;
g) remeter cópia da deliberação que vier a ser proferida, bem como do relatório e do voto que a fundamentarem, ao responsável e ao Ministério do Turismo.
2.		Discordando da unidade instrutiva, o Ministério Público junto ao TCU, nestes autos representado pelo Procurador Júlio Marcelo de Oliveira, apresentou o seguinte parecer:
Trata-se da tomada de contas especial de responsabilidade, inicialmente, apenas da Associação dos Produtores Rurais de Manguape de Cima - Apramb, CNPJ 35.576.610/0001-12, que tem como objeto social, entre outros, atividades ligadas à cultura e à arte, e do sr. Aginaldo Gonçalves, presidente da entidade (peças 2, pp. 9/25, e 21, pp. 9/13) .
A instauração deste processo decorreu da não apresentação da documentação complementar e, por conseguinte, da não aprovação da prestação de contas atinente ao Convênio 935/2008 (Siafi 632932) , celebrado entre a União, por intermédio do Ministério do Turismo - MTur, e a referida associação, em 27.6.2008, no valor total de R$ 185.000,00 (concedente: R$ 175.000,00, convenente: R$ 10.000,00) , com vistas a apoiar a implementação do projeto intitulado "São Pedro na Praça", Ano IV, a se realizar no período de 27 a 29.6.2008, no Município de Lagoa Seca/PB (peça 2, pp. 39/51, 119/57, 163 e 257) . 
O plano de trabalho aprovado previa diversas etapas/fases, a saber (peça 2, pp. 41/9) :
	ETAPA/FASE
	ESPECIFICAÇÃO
	VALOR (R$) 

	1
	Infraestrutura física
	-

	1.1
	Locação de palco
	 15.000,00

	1.2
	Contratação de sonorização
	 10.000,00

	1.3
	Locação de iluminação
	   5.000,00

	1.4
	Locação de projetores e telões
	   5.000,00

	1.5
	Locação de banheiros químicos
	   2.000,00

	1.6
	Locação de toldos
	   1.500,00

	1.7
	Decoração 
	   4.000,00

	1.8
	Locação de grupo de gerador
	   7.500,00

	1.9
	Contratação de segurança privada
	   4.000,00

	SUBTOTAL 1
	-
	 54.000,00

	2
	Serviços artísticos 
	- 

	2.1
	Shows pirotécnicos
	   4.000,00

	2.2
	Apresentação de quadrilhas juninas
	 10.000,00

	2.3
	Banda Explosão Nordestina
	 20.000,00

	2.4
	Banda Garotões do Forró
	 27.000,00

	2.5
	Banda Os Três do Nordeste
	 10.000,00

	2.6
	Banda Fogo na Roupa
	 10.000,00

	2.7
	Luciene Melo e Banda
	 12.000,00

	2.8
	Banda Garota Assanhada
	   4.000,00

	2.9
	Banda Forrozão Chapéu de Palha
	   8.000,00

	2.10
	Neno e Vereda Tropical
	 10.000,00

	2.11
	Rangel Júnior e o Cangaço
	   6.000,00

	2.12
	Banda Gata Selvagem
	   4.000,00

	2.13
	Banda Forró dos Brothers 
	   4.000,00

	2.14
	Gilvan Monteiro e Banda 
	   2.000,00

	SUBTOTAL 2
	-
	131.000,00

	TOTAL
	- 
	185.000,00

O ajuste teve vigência no período de 27.6 a 24.11.2008 (peça 2, pp. 129, 161 e 289) .
Os recursos federais foram repassados no dia 19.9.2008, mediante a ordem bancária 2008OB901118, e creditados na conta específica em 25.9.2008 (peça 2, pp. 159, 207 e 295) , ou seja, cerca de três meses após a data da realização do evento.
O sr. Aginaldo Gonçalves aduziu a prestação de contas em 12.1.2010 (peça 2, pp. 173/227) , merecendo destaque a Relação de Pagamentos Efetuados, que registra a integralidade dos dispêndios (R$ 185.000,00) em favor da empresa Sheila Promoções e Eventos, CNPJ 07.476.459/0001-05 (peça 2, p. 197) , e as Notas Fiscais 312 e 313, emitidas em 26.8.2008, nos valores de, respectivamente, R$ 58.000,00 e R$ 127.000,00, totalizando R$ 185.000,00 (peça 2, pp. 217 e 223) , equivalente ao valor do convênio. 
Em face da Nota Técnica de Análise 50/2010, que apontou ressalvas técnicas e financeiras na prestação de contas (peça 2, pp. 231/9) , o ministério promoveu a notificação do sr. Aginaldo, mas não obteve resposta (peça 2, pp. 229 e 241/53) . 
Sobrevieram, então, o Relatório de TCE 592/2012 (peça 2, pp. 271/9) e o Relatório/Certificado de Auditoria SFC/CGU/PR 1.568/2014 (peça 2, pp. 301/11) , concluindo pela existência de débito no valor de R$ 175.000,00, correspondente aos recursos federais transferidos (peça 2, p. 265) . 
No âmbito desta Corte, após instrução preliminar (peças 3/4) , a Secretaria de Controle Externo no Estado de São Paulo - Secex/SP promoveu a citação solidária dos responsáveis, pelo valor integral repassado (R$ 175.000,00, data: 25.9.2008) , com base nos fundamentos a seguir:
I - sr. Aginaldo Gonçalves e Associação dos Produtores Rurais de Manguape de Cima  (peças 9/10 e 12/3) :
"2. O débito é decorrente da não comprovação da boa e regular aplicação dos recursos repassados pelo Ministério do Turismo à Associação dos Produtores Rurais de Manguape de Cima - Apram/PB, no bojo do Convênio MTur/Apram/935/2008 (Siafi/Siconv  632932/2008) , cujo objeto foi a execução do projeto intitulado 'São João na Praça', no Município de Lagoa Seca/PB, diante das irregularidades citadas abaixo: 
a) ausência do spot, VT, amostra de cartazes, folders e camisetas, conforme plano de trabalho aprovado. Com relação especificamente ao spot e VT, ausência de mapa de veiculação das inserções com a programação, conforme apontado no Relatório de Auditoria da CGU;
b) ausência de declaração de entrada do material no almoxarifado, contendo a quantidade recebida, nome e CPF do responsável pelo recebimento, referente ao cartaz, folder e camiseta, conforme apontado no Relatório de Auditoria da CGU;
c) não encaminhamento do mapa de veiculação das inserções com a programação, referente ao spot e VT, conforme apontado no Relatório de Auditoria da CGU;
d) falta de apresentação de fotos/filmagens que demonstrassem a infraestrutura física, como palco, som, iluminação, telões, banheiros químicos, toldos, bem como a decoração do evento, conforme estabelecido no Plano de Trabalho, conforme apontado no Relatório de Auditoria da CGU;
e) ausência de fotos/filmagens datadas e legendadas, onde possam ser verificadas as atrações musicais, culturais, brincadeiras, de modo a evidenciar o nome de cada artista, além da logomarca do Ministério do Turismo, nas fotos gerais do evento, bem como não foram encaminhadas fotografia, filmagem e/ou material de divulgação pós-evento (publicação em jornais, revistas ou reportagens televisivas) , que comprovem a efetiva realização do evento, conforme apontado no Relatório de Auditoria da CGU;
f) inobservância dos artigos 27 e 28, inciso X, da IN/STN/01/97, de dispositivos da Lei 8.666, de 21.6.1993, e do item 9.2 do Acórdão TCU n° 1070 - Plenário, devido à ausência de documentação relativa a processo licitatório na modalidade convite, que resultou na contratação da empresa Sheila Promoções e Eventos para a execução dos serviços de locação de palco, sonorização, iluminação, projetores e telões, banheiros químicos, toldos, decoração, grupo de gerador, segurança e shows pirotécnicos, que poderiam ser comprovadas por meio do envio de:
- comprovantes do envio da carta convite aos fornecedores;
- ata de abertura/julgamento das propostas;
- mapa comparativo de preços;
- adjudicação e homologação da empresa vencedora;
- justificativa referente à realização de cotação de preços junto ao mercado, de forma a tomar preços de referência do plano de trabalho coincidentes com preços de serviços contratados por meio de licitação na modalidade convite, conforme determina a alínea 'i' da cláusula terceira, inciso II, do Termo de Convênio [peça 2, pp. 123/5];
- justificativa com embasamento legal para inexigibilidade;
- ratificação da inexigibilidade de licitação;
- publicação da inexigibilidade no diário oficial;
- contrato de prestação de serviços firmado com a empresa Sheila Promoções e Eventos;
g) descumprimento da alínea 'h' da cláusula terceira, inciso II, do Termo de Convênio [peça 2, pp. 123/5], por não ter apresentado a comprovação da realização, no mínimo, de cotação prévia de preços no mercado, para a execução dos serviços de locação de palco, sonorização, iluminação, projetores e telões, banheiros químicos, toldos, decoração, grupo de gerador, segurança e shows pirotécnicos, observando os princípios da impessoalidade, moralidade e economicidade, de acordo com o que dispõe a Portaria Interministerial 127/MPOG/MF/CGU, de 29 de maio de 2008;
h) ausência do contrato de exclusividade firmado entre os artistas e o empresário contratado, em desacordo com a alínea 'bb' do inciso II da cláusula terceira do termo de convênio [peça 2, p. 127], bem como em desacordo com o entendimento firmado pelo Tribunal de Contas da União no Acórdão n° 96/2008 do Plenário e com a própria legislação, art. 25, III, da Lei 8.666/1993;
i) ausência de documentos fiscais e/ou recibos dos cachês supostamente pagos pela empresa contratada aos artistas/bandas que se apresentaram no evento, descumprindo-se o disposto no art. 63 da Lei 4.320/1964, no art. 93 do Decreto-Lei 200/1967 e no art. 30 da IN/STN 01/1997;
 j) ausência de novas cópias das Notas Fiscais 312 e 313 [peça 2, pp. 217 e 231], devidamente atestadas (atesto de recebimento de serviços e atesto de pagamento da despesa) , identificadas com o título e o número do convênio, descumprindo-se o disposto no art. 30 da IN/STN 01/1997."
II - Sheila Promoções, Eventos e Serviços Eireli - ME[footnoteRef:2] (peças 11 e 20) : [2:  Contrato 01C1/2008, de 13.6.2008, no valor de R$ 58.000,00, à peça 21, pp. 153/5, e Contrato 1/2008, de 11.6.2008, no montante de R$ 127.000,00, à peça 21, pp. 193/7.] 
"2. O débito é decorrente da não comprovação da boa e regular aplicação dos recursos repassados pelo Ministério do Turismo à Associação dos Produtores Rurais de Manguape de Cima - Apram/PB, no bojo do Convênio MTur/Apram/935/2008 (Siafi/Siconv  632932/2008) , cujo objeto foi a execução do projeto intitulado 'São João na Praça' no Município de Lagoa Seca/PB, diante da irregularidade citada abaixo: 
a) recebimento, da Associação dos Produtores Rurais de Manguape de Cima - Apram/PB, do valor total dos recursos provenientes do Convênio MTur/Apram/935/2008 (Siafi/Siconv 632932/2008) , porém não havendo a comprovação do efetivo pagamento dos respectivos cachês às bandas e atrações musicais contratadas, que deveriam ser demonstrados através de notas fiscais e recibos emitidos em nome das bandas e/ou artistas e assinados por seus representantes legais ou pelos seus empresários exclusivos, sendo essa representação ou exclusividade registrada em cartório, de forma a estabelecer o nexo causal entre as despesas efetuadas com os recursos recebidos e a execução financeira do objeto previsto no Plano de Trabalho, que consistiria no efetivo pagamento às bandas que deveriam se apresentar no evento, em desacordo com entendimento firmado no item 9 do voto do Acórdão nº 4299/2014-TCU-2ª Câmara, bem como no Acórdão 96/2008 - Plenário, descumprindo-se, ainda, o art. 63 da Lei 4.320/1964 e o art. 93 do Decreto-Lei 200/1967."
A Associação dos Produtores Rurais de Manguape de Cima e a empresa Sheila Promoções, Eventos e Serviços Eireli apresentaram alegações de defesa (peças 21 e 22, respectivamente) . O sr. Aginaldo permaneceu silente, configurando-se sua revelia (artigo 12, § 3º, da Lei 8.443/1992) .  
Após exame da documentação trazida ao feito, a unidade técnica propõe ao Tribunal, em pareceres uniformes (peças 23/5) :
"a) acolher as alegações de defesa apresentadas pela Sra. Sheila Ricarte Martins, representante da empresa Sheila Promoções e Eventos e Serviços Eireli - ME, excluindo a referida empresa da presente relação processual;
b) com fundamento nos arts. 1º, inciso I, 16, inciso III, alínea 'b', 19, parágrafo único, e 23, inciso III, da Lei 8.443/1992, c/c os arts. 1º, inciso I, 209, inciso II, 210, § 2º, e 214, inciso III, do Regimento Interno/TCU, julgar irregulares as contas do Sr. Aginaldo Gonçalves, CPF nº XXX.115.418-XX, e da Associação dos Produtores Rurais de Manguape de Cima - APRAM/PB, CNPJ nº 13.682.398/0001-35;
c) aplicar ao Sr. Aginaldo Gonçalves, CPF nº XXX.115.418-XX, e à Associação dos Produtores Rurais de Manguape de Cima - APRAM/PB, CNPJ nº 13.682.398/0001-35, individualmente, a multa prevista no art. 58, incisos I e II, da Lei 8.443/1992, c/c o art. 268, incisos I e II, do Regimento Interno/TCU, com a fixação do prazo de quinze dias, a contar da notificação, para comprovar, perante o Tribunal (art. 214, inciso III, alínea 'a', do Regimento Interno/TCU) , o recolhimento da dívida aos cofres do Tesouro Nacional, atualizada monetariamente desde a data do acórdão que vier a ser proferido até a do efetivo recolhimento, se for paga após o vencimento, na forma da legislação em vigor;
d) autorizar, desde logo, nos termos do art. 28, inciso II, da Lei 8.443/1992, a cobrança judicial da dívida, caso não atendida a notificação;
e) autorizar, caso requerido, o pagamento da dívida em até 36 (trinta e seis) parcelas mensais e consecutivas, nos termos do art. 26 da Lei 8.443/1992 c/c o art. 217 do Regimento Interno/TCU, fixando-lhe o prazo de quinze dias, a contar do recebimento da notificação, para comprovar, perante o Tribunal, o recolhimento da primeira parcela, e de trinta dias, a contar da parcela anterior, para comprovar o recolhimento das demais parcelas, devendo incidir sobre cada valor mensal, atualizado monetariamente, os juros de mora devidos, na forma prevista na legislação em vigor;
f) alertar o responsável de que a falta de comprovação do recolhimento de qualquer parcela importará o vencimento antecipado do saldo devedor, nos termos do art. 217, § 2º, do Regimento Interno/TCU;
g) remeter cópia da deliberação que vier a ser proferida, bem como do relatório e do voto que a fundamentarem, ao responsável e ao Ministério do Turismo."
No essencial, os fundamentos invocados pela Secex/SP são os seguintes (peça 23) : 
a) sobre as alegações da associação:
a.1) os itens propaganda, divulgação do evento e distribuição de camisetas, embora tenham constado das cotações de preços realizadas pela prefeitura (peça 2, pp. 59/65) , não constaram do plano de trabalho aprovado (peça 2, pp. 41/9) , nem da análise do projeto, conforme Parecer Técnico 875/2008 (peça 2, pp. 87/91) ;
a.2) desse modo, considerando não existirem, nos autos, outros elementos que demonstrem que a entidade responsável deveria ter executado os itens relativos à divulgação e ao material promocional, acatam-se as alegações de defesa para os itens "a", "b" e "c" do ofício de citação;
a.3) em relação aos itens infraestrutura física e atrações musicais/culturais/brincadeiras, a reportagem veiculada em jornal à peça 21, p. 202, bem como as fotografias juntadas à peça 21, pp. 206/19, fornecem elementos suficientes para concluir, com razoável certeza, que o evento foi realizado, devendo, portanto, serem acatadas as alegações de defesa para os itens "d" e "e" do ofício de citação;
a.4) da mesma forma, a documentação encaminhada à peça 21, pp. 74/161, sanou as irregularidades apontadas nos itens "f" e "g" do ofício de citação, porquanto foi apresentada toda a documentação relativa ao processo licitatório na modalidade convite para a execução dos serviços de locação de palco, sonorização, iluminação, projetores e telões, banheiros químicos, toldos, decoração, grupo de gerador, segurança e shows pirotécnicos, inclusive as respectivas cotações de preços;
a.5) quanto às irregularidades apontadas nos itens "h" e "i", relativas à contratação dos artistas para apresentação de quadrilhas juninas e bandas:
a.5.1) o Memorando 196/2012/AECI/MTur recomenda que os valores relativos a contratações de artistas realizadas por meio de inexigibilidade de licitação, que não tenham os contratos de exclusividade nos moldes do Acórdão 96/2008 - TCU - Plenário, tenham os valores glosados;
a.5.2) a Apram não apresentou documento que justificasse a contratação por inexigibilidade de licitação, portanto, jamais poderia ter sido realizada a contratação sem o devido procedimento licitatório, considerando que a exclusividade conferida à citada empresa não tem valor para justificar a contratação como foi realizada;
a.5.3) a empresa contratada apresentou apenas declarações de exclusividade para o dia e a localidade do evento, para fundamentar a fuga ao procedimento licitatório [peça 2, pp. 89, item III; 95, item 6, e 109, item 36], em desacordo com o artigo 25 da Lei 8.666/1993 e com o mencionado Acórdão 96/2008 - Plenário, segundo o qual:
"9.5.1. quando da contratação de artistas consagrados, enquadrados na hipótese de inexigibilidade prevista no inciso III do art. 25 da Lei nº 8.666/1993, por meio de intermediários ou representantes:
9.5.1.1. deve ser apresentada cópia do contrato de exclusividade dos artistas com o empresário contratado, registrado em cartório. Deve ser ressaltado que o contrato de exclusividade difere da autorização que confere exclusividade apenas para os dias correspondentes à apresentação dos artistas e que é restrita à localidade do evento;
9.5.1.2. o contrato deve ser publicado no Diário Oficial da União, no prazo de cinco dias, previsto no art. 26 da Lei de Licitações e Contratos Administrativos, sob pena de glosa dos valores envolvidos."
a.5.4) na forma determinada no Acórdão 96/2008, a inexigibilidade se aplica somente a artista ou banda, e não à produtora de eventos. No caso em tela, mesmo que a empresa Sheila Promoções tenha sido contratada por inexigibilidade de licitação com base em parecer jurídico [peça 21, p. 187], a ausência de contrato de exclusividade com empresário por tempo indeterminado, registrado em cartório, caracteriza situação excludente da aplicação do inciso III do artigo 25 da Lei 8.666/1993;
a.5.5) no caso, não há demonstração válida de que os valores pagos à empresa Sheila Promoções correspondem aos que foram efetivamente pagos aos artistas que se apresentaram no evento, não tendo sido comprovado, assim, o nexo causal entre os recursos recebidos e os pagamentos efetuados, em desacordo com o disposto nos artigos 63 da Lei 4.320/1964, 93 do Decreto-Lei 200/1967 e 30 da IN/STN 1/1997;
a.5.6) nesse sentido é o voto do Ministro Marcos Bemquerer, que fundamentou o Acórdão 4.299/2014 - TCU - 2ª Câmara:
"9. Ademais, como destacado nas análises efetuadas pela Unidade Técnica e pelo MP/TCU, agrava a situação apresentada no Relatório do Tomador de Contas, de incerteza sobre o destino dado aos recursos federais, a ausência, nos autos, de recibos dos cachês supostamente pagos, o desconhecimento dos reais valores de mercado pagos às empresas indicadas para participarem do evento...
 (...) 
15. Tais elementos demonstram a ocorrência de pagamento à empresa contratada com recursos da conta específica do Convênio 482/2008, entretanto, não há como se afirmar que os valores pagos à empresa individual Marcos Correia Valdevino foram utilizados na realização do objeto pactuado, tampouco demonstram o nexo de causalidade entre as verbas repassadas e o fim a que elas se destinavam."
a.5.6) dessa forma, não foi apresentada a comprovação de pagamento de cachê aos artistas contratados. Todavia, apesar de tal exigência não ter constado no termo de convênio, a possível irregularidade deve ser apurada em razão do entendimento firmado no âmbito deste Tribunal, exposto no subitem anterior e também referendado na Portaria MTur 153/2009, que estabeleceu, no seu artigo 17:
"§ 2º O convenente deverá exigir do contratante dos artistas e/ou bandas e/ou grupos documento comprobatório do efetivo recebimento do cachê por parte dos mesmos, a ser apresentado no ato da prestação de contas."  
a.5.7) o entendimento exposto no item anterior é corroborado pelo fato de ter constado, na alínea "ee" da cláusula terceira do Termo de Convênio, o seguinte [peça 2, p. 129]:
"inserir cláusula nos contratos celebrados para execução deste Convênio que permitam o livre acesso dos servidores do CONCEDENTE, bem como dos órgãos de controle, aos documentos e registros contábeis das empresas contratadas, na forma do art. 44 da Portaria Interministerial nº 127/2008;"
a.6) assim, considerando que o responsável encaminhou a filmagem do evento, fica afastada a irregularidade quanto à ausência de comprovação da execução física do objeto do convênio. Contudo, vislumbra-se a possibilidade de que a empresa Sheila Promoções e Eventos e Serviços tenha recebido recursos federais pagos pela associação e não tenha pago integralmente os valores discriminados na Nota Fiscal 313 (peça 2, p. 223) aos artistas, porquanto não foram apresentados os documentos fiscais relativos aos pagamentos efetuados às bandas e às atrações musicais contratadas, em obediência à alínea "ee" do inciso II da cláusula terceira do convênio e ao artigo 44 da Portaria Interministerial 127/2008;
b) sobre as alegações da empresa Sheila Promoções e Eventos:
b.1) conforme já analisado, a documentação encaminhada logrou demonstrar que o evento foi efetivamente realizado, afastando a irregularidade quanto à ausência de comprovação da execução física do objeto do convênio;
b.2) todavia, as alegações de defesa apresentadas pela empresa Sheila Promoções não comprovaram que os valores recebidos da Apram/PB, provenientes do Convênio 935/2008 e  discriminados na Nota Fiscal 313 (peça 2, p. 223) , foram aqueles efetivamente pagos aos artistas, porquanto não foram apresentados os documentos fiscais relativos aos pagamentos efetuados às bandas e às atrações musicais contratadas;
b.3) em que pese a defesa não ter apresentado os documentos fiscais ou recibos emitidos em nome dos artistas e assinados por seus representantes legais, que permitissem o estabelecimento do nexo causal entre as despesas efetuadas com recursos do convênio e o fim a que elas se destinavam, os elementos juntados aos autos demonstram que as apresentações artísticas foram efetivamente realizadas, o que afasta a possibilidade de a empresa Sheila Promoções ter recebido recursos federais, por intermédio do ente municipal, e não ter executado o objeto do convênio;
b.4) cabe, portanto, o acolhimento das alegações de defesa apresentadas;
b.5) "em situação semelhante, conforme se depreende do voto condutor do Acórdão 660/2016 - TCU - 1ª Câmara, o Tribunal adotou o entendimento de que, embora tal omissão contrarie os dispositivos legais que regem a matéria, a ausência desse elemento não impõe a glosa das despesas correspondentes, haja vista a comprovação da execução do objeto e do nexo causal entre os valores do convênio e os documentos de despesa apresentados pelas empresas contratadas para realização do evento";
b.6) quanto à ausência de contrato de exclusividade, cabe trazer à colação o entendimento exposto no voto que antecede o Acórdão 5.070/2016 - 1ª Câmara:
"A apresentação dos referidos documentos e não do contrato de exclusividade celebrado entre o convenente e os empresários exclusivos das bandas, conforme previsto na cláusula terceira, II, 'oo', do ajuste (peça 1, p. 36) , constitui impropriedade formal, por descumprimento de cláusula convenial. No entanto, essa falha, por si só, não é capaz de caracterizar prejuízo ao erário, conforme entendimento contido nos acórdãos 5662/2014, 5156/2015, 6730/2015, 7471/2015, 671/2016, 2465/2016, 2490/2016 e 2821/2016, todos da 1ª Câmara deste Tribunal.
Da constatação da ocorrência de irregularidades na contratação não deriva, automaticamente, conclusão de existência de dano. Ainda que a apresentação dos contratos de exclusividade dos artistas com o empresário contratado tenha sido requerida, sob pena de glosa dos recursos repassados, essa exigência, por si só, é inapta a caracterizar prejuízo ao erário, especialmente no presente caso, em que o concedente atestou a realização do objeto conveniado."
c) diante disso, em face da comprovação da execução do objeto, conclui-se pelo afastamento do débito inicialmente apontado;
d) todavia, considerando que as alegações de defesa apresentadas pela associação não lograram afastar as irregularidades atinentes à contratação irregular da empresa Sheila Promoções por inexigibilidade de licitação e à ausência de notas fiscais ou recibos emitidos em nome dos artistas e assinados por seus representantes legais, propõe-se o julgamento pela irregularidade das contas "do responsável", nos termos do artigo 16, inciso III, alínea "b", da Lei 8.443/1992, com a aplicação da multa prevista no artigo 58, incisos I e II, da mesma lei, individualmente, ao sr. Aginaldo e à Associação dos Produtores Rurais de Manguape de Cima.
II
Com as vênias de estilo, o Ministério Público de Contas dissente parcialmente da proposição da unidade técnica, por entender que não restou comprovada a boa e regular aplicação dos recursos repassados pelo Ministério do Turismo à Associação dos Produtores Rurais de Manguape de Cima. É devida, portanto, a condenação dos responsáveis solidários, de acordo com as respectivas responsabilidades, pelas razões delineadas a seguir. 
Nos termos de recente julgado desta Corte: 
"A falta de elementos consistentes, como material publicitário e, principalmente, filmagens ou fotografias, contendo o nome e a logomarca do Ministério do Turismo, que comprovem a efetiva realização do evento supostamente promovido com recursos de convênio, não configura mera falha formal, porquanto esses elementos são essenciais para demonstrar tanto a vinculação do evento ao Ministério do Turismo como a própria realização do objeto do ajuste." (Acórdão 4.916/2016 - 1ª Câmara, Boletim de Jurisprudência TCU 138/2016) 
No caso concreto, o plano de trabalho (peça 2, pp. 41/9) não previa material publicitário, mas constam dos autos os folders à peça 21, pp. 220/1, os quais indicam que a festividade "4º São Pedro na Praça" seria realizada pela Associação dos Produtores Rurais de Manguape de Cima e pela Prefeitura de Lagoa Seca, no período de 27 a 29.6.2008, com o apoio do Ministério do Turismo, e que contaria com as seguintes atrações, além de salão de artesanato, comida típica, quadrilhas juninas e grupos de dança folclórica:
a) dia 27.6.2008:
1 - Gilvan Monteiro;
2 - Fogo na Roupa;
3 - Forró dos Brothers;
4 - Os 3 do Nordeste;
b) dia 28.6.2008:
1 - Forrozão Chapéu de Palha;
2 - Garota Assanhada;
3 - Lucienne Melo;
c) dia 29.6.2008: 
1 - Gata Selvagem;
2 - Rangel Jr. e o Cangaço;
3 - Neno e Vereda Tropical;
4 - Explosão Nordestina.
A Apram/PB apresentou fotografias. A Sheila Promoções aduziu fotos e filmagem.
As fotografias trazidas ao processo pela Apram contêm legendas que registram o seguinte (peça 21, pp. 206/19) : 
a) "Forrozão Chapéu de Palha.  São Pedro na Praça - 2008";
b) "Garota Assanhada. São Pedro na Praça - 2008";
c) "São Pedro na Praça - 2008";
d) "Salão de Artesanato. São Pedro na Praça - 2008";
e) "Explosão Nordestina. São Pedro na Praça - 2008";
f) "Neno e Vereda Tropical. São Pedro na Praça - 2008";
g) "Rangel Júnior e o Cangaço. São Pedro na Praça - 2008";
h) "Salão de Artesanato";
i) "Lucienne Melo e Banda".
As fotos apresentadas pela Sheila Promoções (peça 22, pp. 71/83) não contêm legenda nem data, mas parecem ser, no essencial, as mesmas fotografias juntadas pela Apram.
Não há como afirmar, portanto, que o conjunto das fotografias contemple a totalidade das atrações previstas no plano de trabalho, lembrando que, de acordo com os ofícios citatórios da Apram e do sr. Aginaldo (peças 9/10, alíneas "d" e "e") , deveriam ser apresentadas:
1 - fotos/filmagens que demonstrassem a infraestrutura física, como palco, som, iluminação, telões, banheiros químicos e toldos, bem como a decoração do evento;
2 - fotos/filmagens datadas e legendadas, onde possam ser verificadas as atrações musicais, culturais, brincadeiras, de modo a evidenciar o nome de cada artista, além da logomarca do Ministério do Turismo, nas fotos gerais do evento, bem como fotografia, filmagem e/ou material de divulgação pós-evento (publicação em jornais, revistas ou reportagens televisivas) , que comprovem a efetiva realização do evento.
A esse respeito, logo no seu início, o filme, gravado em um DVD[footnoteRef:3] com duração de 19 minutos, reproduz a imagem dos folders à peça 21, pp. 220/1, indicando que a festa seria realizada pela Associação dos Produtores Rurais de Manguape de Cima e pela Prefeitura de Lagoa Seca, com o apoio do Ministério do Turismo.  [3:  Como o Ministério Público de Contas não localizou, nestes autos eletrônicos, a referida filmagem, mas a aba "item não digitalizável" menciona sua existência, foi solicitado o material à Secex/SP, que encaminhou o referido DVD a este Gab. Proc-JMO. ] 
A unidade técnica limitou-se a ponderar que, "considerando que o responsável encaminhou a filmagem do evento, fica afastada a irregularidade quanto à ausência de comprovação da execução física do objeto do convênio" (peça 23, item 6.5) .
Contudo, o exame atento do conteúdo desse DVD permitiu ao Ministério Público de Contas chegar a algumas conclusões, quais sejam:
a) o apresentador do evento, de fato, anuncia que o evento "São Pedro na Praça 2008" era uma realização da Associação dos Produtores Rurais de Manguape de Cima e da Prefeitura de Lagoa Seca, com o apoio do Ministério do Turismo, e o vídeo mostra a logomarca de cada uma dessas três entidades; 
b) ocorre que:
b.1) conforme legenda, os únicos músicos/bandas identificados no DVD durante os respectivos shows são os seguintes:
1 - Rangel Júnior e o Cangaço;
2 - Forrozão Chapéu de Palha;
3 - Explosão Nordestina;
4 - Gata Selvagem;
5 - Neno e Vereda Tropical;
b.2) assim, embora anunciados nos folders e retratados em imagens "congeladas" no início do DVD, os seguintes músicos/bandas não aparecem realmente cantando durante a filmagem:
1 - Forró dos Brothers;
2 - Fogo na Roupa;
3 - Garota Assanhada;
4 - Gilvan Monteiro;
b.3) as bandas Os Três do Nordeste e Lucienne Melo não aparecem nas imagens "congeladas" no início do DVD nem cantando durante o evento;
c) assim, a filmagem não permite identificar todas as atrações nem o dia em que se deu cada apresentação;
d) a filmagem também não permite identificar os projetores/telões (R$ 5.000,00) , os banheiros químicos (R$ 2.000,00) e o grupo de gerador (R$ 7.500,00) previstos no plano de trabalho (peça 2, pp. 41/9) .
Cumpre destacar, no que se refere ao tema, que o TCU, em sede de consulta acerca da possibilidade de aprovação de prestações de contas de convênios referentes a eventos geradores de fluxo turístico celebrados anteriormente ao exercício de 2010, sem os comprovantes requeridos no artigo 59 da Portaria MTur 112/2012 (fotografias, jornais pós-evento, CDs, DVDs, entre outros) , respondeu ao consulente, mediante o Acórdão 1.459/2012 - Plenário, que:
"9.2.1 a análise de prestação de contas relativas a convênios celebrados pelo Ministério do Turismo deve observar, quanto aos documentos que a compõem, a legislação vigente à época da celebração da avença e o prescrito no termo de ajuste, sendo sempre necessário que o cumprimento do objeto pelo convenente reste indubitavelmente comprovado;
9.2.2 para as situações anteriores a 2010, caso os documentos enumerados no art. 28 da Instrução Normativa STN 1/97 e no art. 58 da então vigente Portaria Interministerial 127/2008 não sejam suficientes para comprovar a execução do objeto do convênio, poderão ser exigidos outros elementos de prova, tais como os estabelecidos a partir daquele ano (fotografias, jornais pós-evento, CDs, DVDs, entre outros) ;"
Demais disso, das irregularidades objeto da citação dos três responsáveis solidários (Apram/PB, presidente da Apram/PB e Sheila Promoções) ganha relevância o fato de que a documentação trazida aos autos a título de prestação de contas (peça 2, pp. 173/227) e em sede de alegações de defesa (peças 21/2) não faz prova do efetivo recebimento dos cachês pelas bandas/artistas que teriam sido contratados.
Sobre esse tema, há fortes indícios da existência de esquema fraudulento nos convênios assinados com o Ministério do Turismo para realização de festas em que o plano de trabalho é encaminhado em data muito próxima à da realização do evento, já com a indicação dos artistas que serão contratados, e que, na prestação de contas, não há recibo de pagamento a estes artistas, razão pela qual os respectivos processos de TCE merecem especial atenção e exemplar atuação por parte deste Tribunal.
O que se percebe nos casos de convênios firmados com o MTur para a realização de festividades é que os artistas, se contratados por meio de representante exclusivo, teriam custado muito menos ao contratante. Além disso, seria possível afirmar que os recursos federais foram destinados ao pagamento dos artistas. A empresa intermediária serve apenas para aumentar os custos das contratações. A ausência de recibo dos cachês confirma esse indício, pois é muito provável que os valores repassados aos artistas sejam bem menores que os pagos à empresa intermediária, ou que sequer sejam repassados, pois a falta dos recibos impede afirmar que os artistas receberam algum pagamento.
Ou seja, a não apresentação dos recibos assinados pelos artistas impossibilita a formação do nexo causal entre os recursos federais e o objeto eventualmente executado, pois não há como verificar se o dinheiro público foi, de fato, aplicado no fim avençado, que incluía o pagamento dos artistas indicados no plano de trabalho. 
Não é demais lembrar que o ônus de comprovar a regular aplicação dos recursos públicos recai sobre o gestor destes recursos. Foi nesse sentir que o Tribunal, em momentos posteriores à publicação do Acórdão 96/2008-TCU-Plenário, ao analisar convênios em que se verificou ausência de apresentação de contratos de exclusividade para fins de contratação direta e dos recibos de pagamentos aos artistas, decidiu condenar os gestores em débito (Acórdãos 3.430/2015, 3.612/2015, 5.209/2015, 3.507/2016, 4.937/2016, todos da 2ª Câmara) . Ao ver do Ministério Público de Contas, esse é o entendimento que deve ser mantido pelo TCU.
Assim, para fins de comprovação do destino final dos recursos públicos e do consequente nexo causal exigido para a aprovação das contas, os responsáveis devem apresentar os recibos de pagamentos aos artistas contratados por intermédio de empresas ou sem licitação, uma vez que cabe ao gestor o ônus de comprovar a correta aplicação dos recursos que lhe são confiados. 
Tais condições são impostas com a finalidade fundamental de assegurar o efetivo emprego dos recursos repassados pelo Ministério do Turismo na realização do evento festivo discriminado no programa de trabalho. 
No caso concreto, repita-se, não foram apresentados documentos que comprovem o recebimento de cachê pelos artistas que teriam atuado no evento e o valor efetivamente pago a eles. Também não foi comprovado o efetivo pagamento em favor de quadrilhas juninas. 
A falta de demonstração desses pagamentos impede o reconhecimento de vínculo entre os festejos e os dispêndios realizados com recursos do convênio. Não se trata, deve-se destacar, do descumprimento de norma procedimental ou de menor relevância. Cuida-se, isto sim, de desrespeito a regra cujo objetivo básico consiste em assegurar a aplicação dos recursos na finalidade acordada.
Cumpre lembrar que o Convênio 935/2008, ora em exame, prevê a obrigação de o convenente apresentar ao concedente (Cláusula Décima Terceira, Parágrafo Terceiro, peça 2, p. 145) :
"c) (...) cópia dos termos de contratos firmados com terceiros para a consecução do objeto conveniado e documentação comprobatória de sua execução;"
Como visto anteriormente, a Secex/SP afirma que a documentação encaminhada logrou demonstrar que o evento foi efetivamente realizado, motivo pelo qual propôs, em pareceres uniformes, o afastamento da irregularidade quanto à ausência de comprovação da execução física do objeto do convênio (peça 23, item 6.5) , isto é, a unidade técnica concluiu não haver dano ao erário.
Frise-se, porém, que a própria unidade técnica admite não haver demonstração válida de que os valores pagos à empresa Sheila Promoções correspondem aos que foram efetivamente entregues aos artistas que se apresentaram no evento, não tendo sido comprovado, assim, o nexo causal entre os recursos recebidos e os pagamentos efetuados (peça 23, itens 6.4.6 e 9) .
A respeito, é fato que a reportagem veiculada no jornal Correio da Paraíba, de 30.6.2008, noticia a efetiva realização do "4º São Pedro na Praça", que "contou com onze atrações programadas" (peça 21, p. 202) . Também é fato que os srs. Edvardo Herculano de Lima e Fábio Ramalho da Silva, respectivamente, então Prefeito e então Presidente da Câmara Municipal de Lagoa Seca/PB, firmaram declarações genéricas, em 10.9.2008 e em 12.1.2010, atestando a realização do evento (v.g., peças 2, pp. 181 e 183, e 22, pp. 15/6) .   
Ocorre, todavia, que o cotejo da matéria publicada pelo Correio da Paraíba (peça 21, p. 202) com as atrações previstas no plano de trabalho (peça 2, pp. 41/9) e nos folders do evento (peça 21, pp. 220/1) evidencia que a Banda Garotões do Forró, que seria destinatária da importância de R$ 27.000,00 (peça 2, p. 47) , embora tenha constado do planejamento do evento e do Contrato 1/2008 (peça 21, pp. 193/4) , parece não ter participado da festa, visto seu nome não constar do referido registro jornalístico.
Em face de todas essas falhas/lacunas identificadas nas fotografias, na filmagem e na matéria jornalística, perde relevância o conteúdo da Nota Fiscal 313, no valor de R$ 127.000,00 (peça 2, p. 223) , segundo a qual teria havido a seguinte prestação de serviços com recursos do convênio em tela:
	Quant.
	Descrição dos serviços
	Preços (R$) 

			Unitário
	Total 

	01
	Apresentação de quadrilhas
	10.000,00
	10.000,00

	01
	Banda Explosão Nordestina
	20.000,00
	20.000,00

	01
	Banda Garotões do Forró
	27.000,00
	27.000,00

	01
	Banda Fogo na Roupa
	10.000,00
	10.000,00

	01
	Banda Os Três do Nordeste
	10.000,00
	10.000,00

	01
	Luciene Melo e Banda
	12.000,00
	12.000,00

	02
	Banda Garota Assanhada e F. Chapéu de Palha
	-
	12.000,00

	01
	Banda Neno e Vereda Tropical
	10.000,00
	10.000,00

	02
	Rangel Jr. e o Cangaço e Gata Selvagem
	-
	10.000,00

	02
	Forró dos Brothers e Gilvan Monteiro
	-
	6.000,00

		Ref/Shows no São João na Praça
	-
	-

	TOTAL
	- 
	-
	127.000,00

Especificamente em relação à citação da Apram/PB e de seu presidente, também merece destaque a ausência de novas cópias das Notas Fiscais 312 (R$ 58.000,00) e 313 (R$ 127.000,00) , devidamente atestadas e identificadas com o título e o número do convênio.
De fato, assim como a documentação fiscal acostada à prestação de contas (peça 2, pp. 217 e 223) , as cópias das Notas Fiscais 312 e 313 juntadas às alegações de defesa não estão atestadas nem identificadas com o título e o número do convênio (peças 21, pp. 68 e 71, e 22, pp. 65 e 68) . Além disso, essas notas fiscais fazem menção ao evento "São João na Praça", expressão que constou equivocadamente dos ofícios citatórios (peças 9/11) , e não ao evento "São Pedro na Praça", objeto do convênio ora em exame (v.g., peça 2, pp. 39 e 119) .
Nos termos da jurisprudência assente nesta Corte, "a liquidação regular da despesa deve estar amparada em documentos comprobatórios da efetiva realização dos serviços" (Acórdão 6.230/2014 - Segunda Câmara, Boletim de Jurisprudência TCU 61/2014) . 
Demais disso (grifos acrescidos) :
"Não é considerada falha meramente formal a ausência de indicação de datas de emissão ou do número do ajuste em notas fiscais. A ausência de nexo de causalidade entre os recursos recebidos por força de convênios e as despesas realizadas para a execução do objeto do ajuste impõe o julgamento das contas pela irregularidade e a condenação em débito do responsável, com a consequente aplicação da multa."  (Acórdão 933/2013 - Plenário, Jurisprudência Selecionada, TCU) .
"Não há comprovação do nexo de causalidade entre as despesas realizadas e os recursos federais recebidos quando as despesas não foram comprovadas mediante documentos originais fiscais (recibos, notas fiscais, faturas, dentre outros) emitidos em nome do convenente ou executor, devidamente identificados - nome e número do convênio. Testemunhos e fotografias, por si sós, não servem como prova do referido nexo causal." (Acórdão 1.477/2012 - Segunda Câmara, Jurisprudência Selecionada, TCU) 
Por todo o exposto, o Ministério Público de Contas entende que a condenação solidária da Associação dos Produtores Rurais de Manguape de Cima e do sr. Aginaldo Gonçalves deve alcançar a totalidade dos recursos transferidos (R$ 175.000,00) , pois o conjunto das irregularidades identificadas induz ao convencimento acerca da não comprovação da boa e regular aplicação do montante repassado pelo Ministério do Turismo.
Conforme orientação vigente nesta Casa, "o exame da boa-fé, para fins de concessão de novo prazo para o recolhimento do débito sem a incidência de juros de mora (art. 202 do Regimento Interno/TCU) , quando envolver pessoa jurídica de direito privado, será feito, em regra, em relação à conduta de seus administradores, uma vez que os atos destes obrigam a pessoa jurídica, desde que exercidos nos limites dos poderes definidos no ato constitutivo do ente (art. 47 do Código Civil) " (Acórdão 3.320/2015 - 2ª Câmara,  Boletim de Jurisprudência TCU 87) .
In casu, não há elementos que permitam o reconhecimento da boa-fé (artigo 202, § 2º, do Regimento Interno/TCU) . Cabe, pois, julgar irregulares as contas da Apram e do sr. Aginaldo, condená-los solidariamente em débito e aplicar-lhes multa individual. 
A condenação solidária da Sheila Promoções, contudo, não é devida, considerando que a empresa contratada não tem o ônus de comprovar o regular emprego dos recursos do convênio. 
A esse respeito, veja-se que:
"É nula a citação à empresa contratada, na qualidade de responsável solidária, que informa ser o débito decorrente 'da não comprovação da boa e regular aplicação dos recursos do convênio', deixando de especificar devidamente as irregularidades a ela atribuídas, pois a obrigação de comprovar a boa e regular aplicação dos recursos é pessoal do signatário do convênio, ou de seus sucessores. À empresa cabe executar regularmente o objeto contratado, respondendo pelas falhas e irregularidades atinentes a essa execução." (Acórdão 4.940/2016 - 2ª Câmara, Boletim de Jurisprudência TCU 124/2016) 
"O terceiro que recebe pagamento da Administração pela prestação de serviços ou fornecimento de bens não tem o dever de prestar contas dos valores recebidos, pois não é, nessa condição, gestor de recursos ou bens públicos." (Acórdão 1.085/2015 - Plenário, Boletim de Jurisprudência TCU 81/2015) 
"O terceiro que recebe pagamento da Administração pela prestação de serviços ou fornecimento de bens não tem o dever de prestar contas dos valores recebidos, pois não é, nessa condição, gestor de recursos ou bens públicos. Cabe ao TCU o ônus de provar que o terceiro beneficiário do pagamento concorreu de alguma forma para o cometimento do dano apurado. Os responsáveis por demonstrar a regularidade das despesas são os gestores que autorizaram os pagamentos inquinados." (Acórdão 5.344/2014 - 1ª Câmara, Boletim de Jurisprudência TCU 56/2014) 
No caso, a citação da Sheila Promoções seria pertinente em razão da aparente inexecução parcial do contrato, haja vista as evidências documentais da não apresentação da banda Garotões do Forró, no valor de R$ 27.000,00.
Considerando, porém, que a Apram e o sr. Aginaldo são os principais responsáveis pelas irregularidades havidas e que o montante de R$ 27.000,00 representa cerca de 15% do valor total conveniado, o Ministério Público de Contas, com base nos princípios da racionalização administrativa e da economia processual, deixa de propor a realização de medidas saneadoras. 
Demais disso, o instituto da solidariedade passiva constitui benefício legal erigido em favor do credor, razão por que a eventual ausência de chamamento ao processo de outros responsáveis solidários não obsta a imputação de débito ao agente devidamente citado pelo TCU (v.g., Acórdão 1.737/2014 - 2ª Câmara) .
III
 
Ante o exposto, o Ministério Público de Contas manifesta-se no sentido de o Tribunal:
a) excluir a empresa Sheila Promoções, Eventos e Serviços Eireli - ME, CNPJ 07.476.459/0001-05, da presente relação processual; 
b) com fundamento nos artigos 1º, inciso I, 16, inciso III, alínea "c", 19, caput, e 23, inciso III, da Lei 8.443/1992, julgar irregulares as contas do sr. Aginaldo Gonçalves, CPF XXX.115.418-XX, e da Associação dos Produtores Rurais de Manguape de Cima - Apram, CNPJ 35.576.610/0001-12, e condená-los, solidariamente, ao pagamento da importância de R$ 175.000,00, com a fixação do prazo de quinze dias, a contar da notificação, para que comprovem, perante o Tribunal (artigo 214, inciso III, alínea "a", do Regimento Interno/TCU) , o recolhimento da dívida aos cofres do Tesouro Nacional, atualizada monetariamente e acrescida dos juros de mora, calculados a partir de 25.9.2008, até a data do recolhimento, na forma  prevista na legislação em vigor: 
c) aplicar ao sr. Aginaldo Gonçalves, CPF XXX.115.418-XX, e à Associação dos Produtores Rurais de Manguape de Cima - Apram, CNPJ 35.576.610/0001-12, individualmente, a multa prevista no artigo 57 da Lei 8.443/1992;
d) autorizar, desde logo, nos termos do artigo 28, inciso II, da Lei 8.443/1992, a cobrança judicial das dívidas, caso não atendidas as notificações; 
e) encaminhar cópia da deliberação que vier a ser proferida, bem como do relatório e do voto que a fundamentarem, ao Procurador-Chefe da Procuradoria da República no Estado da Paraíba, nos termos dos artigos 16, § 3º, da Lei 8.443/1992 e 209, § 7º, do Regimento Interno/TCU, para adoção das medidas que entender cabíveis;
f) dar ciência da deliberação que vier a ser proferida ao Ministério do Turismo.
Caso Vossa Excelência tenha por pertinente a proposição da Secex/SP (peças 23/5) , o Ministério Público de Contas opina pelos seguintes ajustes no encaminhamento à peça 23, item 14:
a) acolher as alegações de defesa apresentadas pela empresa Sheila Promoções e Eventos e Serviços Eireli - ME, em vez das alegações apresentadas "pela Sra. Sheila Ricarte Martins";
b) retificar o CNPJ da Associação dos Produtores Rurais de Manguape de Cima, a fim de que onde se lê: "13.682.398/0001-35", leia-se "35.576.610/0001-12", conforme demonstrativo da Receita Federal à peça 6;
c) excluir a proposta de aplicação de multa do artigo 58 à Associação dos Produtores Rurais de Manguape de Cima e o julgamento pela irregularidade das contas com fulcro na alínea "b" do inciso III do artigo 16 da Lei 8.443/1992, haja vista a jurisprudência assente nesta Corte:
"Afastado o débito relativo a recursos repassados mediante convênio a entidade privada, mas subsistindo irregularidades, a multa do art. 58 da Lei 8.443/92 pode ser cominada apenas ao dirigente da entidade, não à pessoa jurídica, uma vez que tal sanção é aplicável a quem pratica atos de gestão." (Acórdão 11.224/2015 - Segunda Câmara, Boletim de Jurisprudência 110)  
"A aplicação da multa prevista no art. 58, inciso II, da Lei 8.443/92 requer análise da conduta do agente que praticou o ato tido como irregular. Não há como fazer avaliação de conduta em se tratando de pessoa jurídica. Só cabe a aplicação de multa a pessoa jurídica quando verificada a ocorrência de débito (art. 57 da Lei 8.443/92) ." (Acórdão 638/2014 - Primeira Câmara, Boletim de Jurisprudência 26)  
d) excluir, por falta de amparo legal, a previsão de acréscimo de juros de mora sobre o valor da multa porventura recolhido parceladamente, haja vista o disposto no Regimento Interno/TCU:
"Art. 269. O débito decorrente de multa aplicada pelo Tribunal, nos termos do artigo anterior, quando pago após o seu vencimento, será atualizado monetariamente desde a data do acórdão condenatório até a data do efetivo pagamento."
3. 	O processo foi originalmente pautado na Segunda Câmara e contou com o voto Revisor do Ministro André Luís de Carvalho, tendo por resultado final o empate na votação, razão pela qual submeto agora a este órgão decisório máximo.
É o Relatório.

não há

Procurador Júlio Marcelo de Oliveira.

TOMADA DE CONTAS ESPECIAL. CONVÊNIO PARA Realização do evento intitulado "São João na Praça" no Município de Lagoa Seca-PB por organização não governamental. não comprovação da participação de uma das atrações contratadas no evento. CONTAS IRRREGULARES. DÉBITO. MULTA.

TOMADA DE CONTAS ESPECIAL (TCE)

Secretaria de Controle Externo no Estado de São Paulo (Secex-SP).

Cuidam os autos de Tomada de Contas Especial (TCE) instaurada pelo Ministério do Turismo em desfavor da Associação dos Produtores Rurais de Manguape de Cima (Apram-PB) e de seu Presidente, o Sr. Aginaldo Gonçalves,  em face da não apresentação de documentação complementar exigida para aprovação da Prestação de Contas do Convênio MTur/APRAM/935/2008 (SIAFI/SICONV nº 632932/2008) , com vigência de 27/6/2008 a 24/11/2008, cujo objeto foi a execução do projeto intitulado "São João na Praça" no Município de Lagoa Seca-PB, realizado em 27 a 29 de junho de 2008, com recursos do Ministério do Turismo de R$ 175.000,00, sendo a contrapartida da Prefeitura convenente de R$ 10.000,00. 
Remetidos ao Controle Interno, o Relatório e o Certificado de Auditoria, assim como o Parecer do Dirigente do Órgão de Controle Interno, concluíram pela a irregularidade das contas (peça 2, p.301-311) , resultado conhecido pelo supervisor ministerial (peça 319) .
Regularmente citadas por este Tribunal, a Associação dos Produtores Rurais de Manguape de Cima apresentou suas alegações de defesa acostadas à peça 21 e a empresa contratada, Sheila Promoções e Eventos e Serviços Eireli - ME, apresentou suas alegações de defesa acostadas à peça 22. Por outro lado, o Sr. Aginaldo Gonçalves, presidente da associação, não se manifestou nos autos, impondo-se que seja considerado revel, dando-se prosseguimento ao processo, de acordo com o art. 12, § 3º, da Lei 8.443/1992. 
Após análise, a Secex-SP propôs rejeitar as alegações de defesa apresentadas pela Associação dos Produtores Rurais de Manguape de Cima, julgando irregulares as contas, nos termos do art. 16, inciso III, alínea "b", da Lei 8.443/1992. Concluiu, ainda, pelo afastamento do débito inicialmente apontado, em face da comprovação da execução do objeto do Convênio MTur/APRAM/935/2008 (SIAFI/SICONV nº 632932/2008) , propondo a aplicação da multa prevista no art. 58, incisos I e II, da Lei 8.443/1992, à associação e ao responsável, em face das irregularidades não saneadas.
Por seu turno, o Parquet propôs julgar irregulares as contas do sr. Aginaldo Gonçalves e da Apram-PB, e condená-los, solidariamente, a restituição do débito no valor integral dos recursos transferidos, por ter concluído ausente o nexo causal entre os recursos repassados e os comprovantes apresentados pelos responsáveis.
Quanto ao mérito, inicialmente verifico que no presente caso os recursos foram repassados para a realização de despesas em processo final de liquidação. Conforme pode ser extraído do relatório de auditoria do controle interno e do parecer do MP/TCU, apesar de a realização do evento ter sido prevista para o período de 27 a 29 de junho de 2008 (fis. 16 e 19) , o Convênio n° 935/2008 foi celebrado em 27/6/2008 (fl. 77) , teve seu termo publicado no DOU N° 178, de 15/9/2008 (fi. 81) , os recursos federais foram repassados no dia 19.9.2008, mediante a ordem bancária 2008OB901118, e creditados na conta específica em 25/9/2008 (peça 2, pp. 159, 207 e 295) , ou seja, cerca de três meses após a data da realização do evento.
No entanto, apesar de indesejável a situação, a transferência dos recursos ocorreu na vigência da avença, mostrando-se razoáveis eventuais indícios de que a convenente tenha realizado despesas e aguardado o recebimento dos recursos federais para efetuar os pagamentos. Exemplo disso são as Notas Fiscais emitidas para a empresa Sheila Promoções e Eventos, CNPJ 07.476.459/0001-05, em 26/8/2008, nos valores de, respectivamente, R$ 58.000,00 e R$ 127.000,00, totalizando R$ 185.000,00 (peça 2, pp. 217 e 223) , equivalente ao valor do convênio.
Em recentes decisões sobre casos similares, tem-se considerado que a liberação dos recursos em data posterior à realização do evento objeto do convênio pode não configurar irregularidade grave, se a transferência dos recursos ocorrer na vigência do ajuste, uma vez que a ausência de disponibilidade financeira não necessariamente impede a realização do objeto, ou seja, a realização das despesas correspondentes na época própria, para posterior pagamento (Acórdãos 8520/2017, 4.931/2016, 4.935/2016 e 7.421/2016, todos da Primeira Câmara) .
Ao meu sentir, parece acertada a conclusão de que a liberação intempestiva dos recursos do convênio envolvendo o MTur, que tem a responsabilidade pela adoção de controles internos mais efetivos, é irregularidade recorrente, devendo ser objeto de fiscalização específica nas contas deste Ministério, em especial no presente caso em que esses gestores não foram sequer ouvidos, conforme disposto no Voto Condutor do Acórdão 4931/2016-TCU-Primeira Câmara.
Quanto às notas fiscais, entendo que a comprovação da aplicação dos recursos deve estar acompanhada de todos os elementos suficientes para a confirmar a realização dos pagamentos. Nesse aspecto, apesar da ausência do registro do número do convênio no documento fiscal dificultar a realização dessa correlação, penso que não é um fator impeditivo.
No caso concreto, há coerência de datas e valores entre as Notas Fiscais 312 e 313 e os cheques e recibos apresentados (peças 21, 69-70, 72-73) , bem como o extrato da conta do convênio (peça 21, p.63) . Ademais, há elementos nos autos que permitem concluir que houve referência ao convênio entre o MTur e a Apram-PB nos documentos dos processos licitatórios conduzidos pela prefeitura de Lagoa Seca-PB a pedido da entidade convenente (peça 21, p.74-75, p.77-105, p.140, p.162-189) . Registro, nesse caso, que diversos desses documentos, assinados por diferentes servidores da Prefeitura, fizeram menção que a origem dos recursos seria o convênio entre a Apram-PB e o Ministério do Turismo. 
Dessa forma, em linha com o entendimento consignado no Acórdão 13239/2016-TCU-Segunda Câmara, considerando as particularidades do caso concreto, pode ser considerada falha formal a ausência da indicação do número do convênio nos documentos ficais, por não comprometer comprovação do nexo de causalidade entre a aplicação dos recursos e a execução do objeto do convênio.
Quanto à realização do evento, entendo que as evidências constantes dos autos apontam para a sua ocorrência nas datas previstas no plano de trabalho.
Os folders juntados aos autos à peça 21, p.220-221 apontam para a realização da festividade "4º São Pedro na Praça", no período de 27 a 29/6/2008, com o apoio do Ministério do Turismo, que, conforme cotejo do Parquet, contaria com as seguintes atrações, além de salão de artesanato, comida típica, quadrilhas juninas e grupos de dança folclórica:
a) dia 27/6/2008:
1 - Gilvan Monteiro;
2 - Fogo na Roupa;
3 - Forró dos Brothers;
4 - Os 3 do Nordeste;
b) dia 28/6/2008:
1 - Forrozão Chapéu de Palha;
2 - Garota Assanhada;
3 - Lucienne Melo;
c) dia 29/6/2008: 
1 - Gata Selvagem;
2 - Rangel Jr. e o Cangaço;
3 - Neno e Vereda Tropical;
4 - Explosão Nordestina.
Conforme se extrai do parecer do Ministério Público, é fato que a reportagem veiculada no jornal Correio da Paraíba, de 30/6/2008, noticia a efetiva realização do "4º São Pedro na Praça", que "contou com onze atrações programadas" (peça 21, p. 202) . Também é fato que os srs. Edvardo Herculano de Lima e Fábio Ramalho da Silva, respectivamente, Prefeito e Presidente da Câmara Municipal de Lagoa Seca-PB, à época, firmaram declarações genéricas, em 10/9/2008 e em 12/1/2010, atestando a realização do evento (v.g., peças 2, pp. 181 e 183, e 22, pp. 15/6) .   Essas evidências, em conjunto com o DVD que registra imagens da grande maioria das bandas do evento, fornecem razoável segurança da ocorrência do evento.
Como única exceção, com a qual concordo com o Ministério Público, está a participação da banda "Garotões do Forró". Como pode ser visto no folder do evento, o grupo não aparece como um dos que se apresentariam no evento. Além disso, conforme o parecer ministerial, não há registro fotográfico ou de vídeo no DVD apresentado. Por fim, em detalhado registro do evento publicado no jornal Correio da Paraíba, jornal de grande circulação no estado, não há qualquer menção a esse registro, como bem registrou o Parquet em seu parecer:
Ocorre, todavia, que o cotejo da matéria publicada pelo Correio da Paraíba (peça 21, p. 202) com as atrações previstas no plano de trabalho (peça 2, pp. 41/9) e nos folders do evento (peça 21, pp. 220/1) evidencia que a Banda Garotões do Forró, que seria destinatária da importância de R$ 27.000,00 (peça 2, p. 47) , embora tenha constado do planejamento do evento e do Contrato 1/2008 (peça 21, pp. 193/4) , parece não ter participado da festa, visto seu nome não constar do referido registro jornalístico.
A ausência de qualquer menção à banda chama ainda mais a atenção por se tratar do item de maior valor na planilha de custos do evento, conforme o plano de trabalho peça 2, p. 41-49, o que é evidência de que se tratava de atração que deveria levantar grande interesse para o público do evento, bem como para os meios de comunicação que registraram a festa. 
Diante disso, concluo não restar demonstrada a execução deste item do plano de trabalho.
Concordo com o MP/TCU no sentido de que, embora pertinente, a citação da Sheila Promoções em razão da inexecução parcial do contrato, haja vista a não comprovação da apresentação da banda Garotões do Forró, no valor de R$ 27.000,00, seria inapropriada nesta etapa processual, considerando que a Apram-PB e o sr. Aginaldo são os principais responsáveis pelas irregularidades. Ademais, a solidariedade é um benefício do credor, conforme registrado na jurisprudência do Tribunal, a exemplo do Acórdão 1337/2017-TCU-Plenário, quando deixa assente que não há necessidade de chamamento, no processo de controle externo, de todos os corresponsáveis por débito perante o erário, uma vez que o instituto da solidariedade passiva é benefício conferido pelo legislador ordinário ao credor, que pode exigir de um ou de alguns dos devedores o pagamento da integralidade da dívida.
Registro, por oportuno, que a citação da referida empresa foi fundamentada na não apresentação de comprovantes de pagamentos aos artistas. Contudo, verifico que essa exigência não estava expressamente firmada no termo de convênio e nos normativos vigentes à época e que há comprovação da participação de quase todas as atrações constantes do plano de trabalho.
Em relação ao exame da boa-fé, verifico que não há elementos que permitam o reconhecimento da boa-fé (artigo 202, § 2º, do Regimento Interno/TCU) , em razão das deficiências na prestação de contas da Apram-PB consignadas neste voto, conforme exposto pelo MP/TCU:
Conforme orientação vigente nesta Casa, "o exame da boa-fé, para fins de concessão de novo prazo para o recolhimento do débito sem a incidência de juros de mora (art. 202 do Regimento Interno/TCU) , quando envolver pessoa jurídica de direito privado, será feito, em regra, em relação à conduta de seus administradores, uma vez que os atos destes obrigam a pessoa jurídica, desde que exercidos nos limites dos poderes definidos no ato constitutivo do ente (art. 47 do Código Civil) " (Acórdão 3320/2015-TCU-Segunda Câmara,  Boletim de Jurisprudência TCU 87) .
Nessas circunstâncias, considerando que restou devidamente quantificado o dano ao Erário e delimitadas as responsabilidades pela comprovação da boa e regular aplicação dos recursos em foco, sem que seja possível concluir pela boa-fé dos responsáveis, devem as contas do Sr. Aginaldo Gonçalves e da Associação dos Produtores Rurais de Manguape de Cima - Apram-PB serem julgadas irregulares, com condenação ao ressarcimento do débito, sem prejuízo à aplicação da multa positivada no art. 57 da Lei Orgânica deste Tribunal.
Ante o exposto, VOTO no sentido de que o Tribunal adote a deliberação que ora submeto à apreciação deste Colegiado.
TCU, Sala das Sessões Ministro Luciano Brandão Alves de Souza, em 31 de outubro de 2017.
AROLDO CEDRAZ 
Relator

Cuidam os autos de Tomada de Contas Especial (TCE) instaurada pelo Ministério do Turismo em desfavor da Associação dos Produtores Rurais de Manguape de Cima (Apram-PB) e de seu Presidente, o Sr. Aginaldo Gonçalves, em face da não apresentação de documentação complementar exigida para aprovação da Prestação de Contas do Convênio MTur/APRAM/935/2008 (SIAFI/SICONV 632932/2008) , com vigência de 27/6/2008 a 24/11/2008, cujo objeto foi a execução do projeto intitulado "São João na Praça" no Município de Lagoa Seca-PB, realizado em 27 a 29 de junho de 2008, com recursos do Ministério do Turismo de R$ 175.000,00, sendo a contrapartida da Prefeitura convenente de R$ 10.000,00. 
O processo foi originalmente pautado na Segunda Câmara e contou com o Voto Revisor do Ministro André Luís de Carvalho, tendo por resultado final o empate na votação, razão pela qual submeto agora a este órgão decisório máximo.
Ao me defrontar com as justas preocupações trazidas pelo Ministro André-Luiz de Carvalho, percebo que o presente caso tem peculiaridades que impedem a adoção por completa das sugestões na parte em que divergimos, ou seja, apenas em relação ao montante do débito a ser imputado ao Sr. Aginaldo Gonçalves e à Associação dos Produtores Rurais de Manguape de Cima (Apram-PB) , parcial na minha visão, integral na visão do Revisor, o qual, ao anuir ao posicionamento do MPTCU/TCU, assim concluiu:
"11. Bem se vê, nesse sentido, que, a partir da gravidade das falhas detectadas nos autos do TC Processo 016.253/2015-9, diante da também estranha aprovação "relâmpago" de todo o procedimento do convênio com o subsequente repasse dos valores federais em prol de outro evento já realizado, a 2ª Câmara do TCU proferiu o Acórdão 9.536, na Sessão de 31/10/2017, e, assim, determinou a atuação de processo específico de levantamento para apurar a quantidade, as características e as circunstâncias de todos os processos de transferências voluntárias promovidas pelo MTur, com o açodado mecanismo de aprovação dos convênios e dos instrumentos congêneres, permitindo que, em face desse levantamento, o Tribunal obtenha a visão de todos os aludidos procedimentos, em seu conjunto, para melhor avaliar as falhas cometidas pelos diversos gestores do MTur sobre os correspondentes apoios aos eventos culturais e até mesmo para apurar a eventual montagem de algum esquema fraudulento para o indevido aporte de recursos federais aos correspondentes eventos culturais.
10.	O referido TC Processo 016.253/2015-9 tratou, aliás, de situação semelhante ao presente caso concreto, pois, além de não terem sido apresentados os contratos de exclusividade registrados em cartório, restou também detectada a não apresentação dos comprovantes sobre o efetivo pagamento aos artistas, ante a ausência de notas fiscais e de recibos emitidos em nome das bandas, tendo o TCU promovido, então, a condenação do espólio do gestor responsável, em solidariedade com a empresa contratada, ao pagamento do dano ao erário correspondente aos valores federais aportados ao evento.
11.	Por conseguinte, no presente caso concreto, a falta de comprovação dos aludidos pagamentos não merece ser entendida como mero descumprimento de norma procedimental, até porque restou devidamente configurado o dano ao erário pelo valor total repassado em face, especialmente, da ausência do aludido nexo causal entre os recursos federais repassados e os supostos dispêndios incorridos no ajuste; podendo-se admitir excepcionalmente, assim, a exclusão da responsabilidade de Sheila Promoções, Eventos e Serviços Eireli - ME no presente feito, diante dessa insubsistência do aludido nexo causal e dos elementos de convicção até aqui obtidos pelo TCU.
12.	Ao incorporar, portanto, o parecer do MPTCU às minhas razões de decidir, pugno pela irregularidade das contas do Sr. Aginaldo Gonçalves e da Apram-PB para condená-los, solidariamente, à reparação do dano ao erário pela integralidade dos valores federais transferidos sob o montante de R$ 175.000,00, sem prejuízo de lhes aplicar a multa legal, já que, no presente caso concreto, não se vislumbraria a prescrição da pretensão punitiva do TCU, em sintonia com o Acórdão 1443/2016-TCU-Plenário."
Com as devidas vênias ao zeloso voto de Sua Excelência, conforme registrei, ficou demonstrado que no processo ocorreu a indesejável situação de transferência de recursos em processo final de liquidação. 
De fato, apesar de a realização do evento ter sido prevista para o período de 27 a 29 de junho de 2008 (fis. 16 e 19) , o Convênio 935/2008 foi celebrado em 27/6/2008 (fl. 77) , teve seu termo publicado no DOU N° 178, de 15/9/2008 (fi. 81) , os recursos federais foram repassados no dia 19.9.2008, mediante a Ordem Bancária 2008OB901118, e creditados na conta específica em 25/9/2008 (peça 2, pp. 159, 207 e 295) , ou seja, cerca de três meses após a data da realização do evento.
A situação identificada é um mero indicativo da fragilidade e da desorganização da política pública de transferência de recursos públicos para a realização de eventos pelo Ministério do Turismo.
A meu sentir, parece acertada a conclusão de que a liberação intempestiva dos recursos do convênio envolvendo o MTur, que tem a responsabilidade pela adoção de controles internos mais efetivos, é irregularidade recorrente, devendo ser objeto de fiscalização específica nas contas deste Ministério, em especial no presente caso em que esses gestores não foram sequer ouvidos, conforme disposto no Voto Condutor do Acórdão 4931/2016-TCU-Primeira Câmara.
Assim, concordo com o eminente revisor quando se refere à gravidade das falhas identificadas, que resultou no Acórdão 9536/2017-TCU-Segunda Câmara, cujo Voto Condutor foi da sua lavra.
A providência determinada naquela situação de que fosse autuado processo específico de "levantamento para apurar a quantidade, as características e as circunstâncias de todos os processos de transferências voluntárias promovidas pelo MTur, com o açodado mecanismo de aprovação dos convênios e dos instrumentos congêneres" de fato tem o potencial de permitir que este Tribunal possa encontrar uma solução global e buscar a responsabilização dos efetivos responsáveis por eventuais irregularidades encontradas na gestão desses recursos.
Vislumbro para isso o uso de analytics e inteligência artificial para promover o melhor controle das referidas transferências. 
Há, atualmente, uma grande massa de dados sobre os convênios que pode ser explorada naquele levantamento. Refiro-me, por exemplo, aos dados encontrados no Siafi e, principalmente, no Siconv.
Uma análise mais apurada dos dados dos planos de trabalho de convênios constantes dessas bases de dados poderá identificar, com clareza, situações em que bandas e/ou artistas, de igual relevância no cenário cultural, muitas vezes os mesmos, cobram em eventos de porte, data e locais semelhantes valores completamente diversos. 
Ademais, hoje, é plenamente possível o uso da análise de conteúdo e a mineração de texto e de rede social (text mining e social minging) , que podem, analisando as massas de dados disponíveis na internet, suprir, com maior qualidade, as exigências que têm sido feitas para a comprovação mediante fotos e vídeos.
Sobre esses últimos meios de comprovação, entendo que só podem ser exigidos, de forma específica, quando forem explicitamente requeridos no termo de convênio. Caso contrário, podemos estar criando uma gincana de exigências que tornará impossível para o gestor comprovar a realização dos gastos.
Aliás, hoje é plenamente possível que fotos e vídeos sejam manipulados com resultado de difícil detecção sem a realização de perícias aprofundadas, o que me leva a ponderar sobre a supremacia desses meios de prova em relação a outros possíveis.
Em face desse quadro, entendo necessário acrescentar Determinação à Segecex para que incorpore, ao Levantamento em andamento devido ao Acórdão 9536/2017-TCU-Segunda Câmara (TC Processo 021.388/2018-0) ou às fiscalizações decorrentes, o uso de ferramentas de Tecnologia da Informação, e.g análise de dados e inteligência artificial, para promover o melhor controle da economicidade das transferências de recursos para a realização de eventos mediante convênios e outros instrumentos de repasse.
Análise similar faço em relação às exigências de registro do contrato de exclusividade no cartório, quando não previstas no termo de convênio. Embora com a melhor das intenções, essa exigência pouco contribui para a efetiva lisura da execução dos recursos conveniais, uma vez que o registro da autenticidade no cartório não é conferido por essa Corte ou mesmo pelos órgãos que atuam na fase interna da TCE. Registro, nesse assunto, que não me recordo de ter visto, nas muitas Tomadas de Contas em que já analisei, o abono da assinatura dos titulares dos Cartórios, quando há a menção a registro, o que me leva a crer que é formalidade burocrática desnecessária. 
Não é por outra razão que o Decreto 9.094, de 17 de julho de 2017, ao dispor sobre a simplificação do atendimento prestado aos usuários dos serviços públicos, ratifica a dispensa do reconhecimento de firma e da autenticação em documentos produzidos no País, instituindo a Carta de Serviços ao Usuário.
Ao criar essas exigências exageradas, entendo que fica muito difícil separar o joio do trigo, ou seja, os eventos que realmente não há indícios de que aconteceram daqueles com massa considerável de indícios, mas não cabalmente comprovados. Consequentemente, ambas as situações, de grau de reprovabilidade diferente, podem ter o mesmo resultado: a condenação para restituir o débito integralmente, mesmo em situações que ao menos parte da despesa foi corretamente executada. É preciso então que possamos induzir a criação de mecanismos de controle mais eficientes e possíveis de serem implementados na prática.
Nesse mesmo sentido, entendo que as cobranças relativas à carta de exclusividade registrada em cartório e notas fiscais em nome dos artistas só são possíveis quando explicitamente estipuladas no termo de convênio, o que não é o presente caso.
Aliás, gostaria de lançar uma reflexão importante sobre os limites da atuação do Tribunal em relações eminentemente privadas. Será que realmente estamos aptos a aferir qual o percentual do valor pago pelo poder público deve ir para o artista ou para a empresa/empresário?
Enfim, no caso concreto, percebo que há um conjunto de indícios fortes o suficiente para concluir que a maior parte do evento foi realizada com os recursos oriundos do convênio, a despeito das irregularidades verificadas nas contas.
Conforme citei no voto original, entre as evidências constantes dos autos que, quando analisadas em conjunto, apontam para a sua ocorrência nas datas previstas no plano de trabalho (à exceção da participação da banda "Garotões do Forró") estão (i) as cópias dos elementos de publicidade, notadamente, os folders juntados aos autos à peça 21, p.220-221; (ii) a reportagem veiculada no jornal Correio da Paraíba, de 30/6/2008, noticia a efetiva realização do "4º São Pedro na Praça", que "contou com onze atrações programadas" (peça 21, p. 202) ; (iii) que os srs. Edvardo Herculano de Lima e Fábio Ramalho da Silva, respectivamente, Prefeito e Presidente da Câmara Municipal de Lagoa Seca-PB, à época, firmaram declarações genéricas, em 10/9/2008 e em 12/1/2010, atestando a realização do evento (v.g., peças 2, pp. 181 e 183, e 22, pp. 15/6) ; (iv) DVD que registra imagens da grande maioria das bandas do evento; (v) as Notas Fiscais emitidas para a empresa Sheila Promoções e Eventos, CNPJ 07.476.459/0001-05, em 26/8/2008, nos valores de, respectivamente, R$ 58.000,00 e R$ 127.000,00, totalizando R$ 185.000,00 (peça 2, pp. 217 e 223) , equivalente ao valor do convênio; (vi) coerência de datas e valores entre as Notas Fiscais 312 e 313 e os cheques e recibos apresentados (peças 21, 69-70, 72-73) , bem como o extrato da conta do convênio (peça 21, p.63) ; (vii) referências ao convênio entre o MTur e a Apram-PB nos documentos dos processos licitatório conduzidos pela prefeitura de Lagoa Seca-PB a pedido da entidade convenente (peça 21, p.74-75, p.77-105, p.140, p.162-189) , assinados por diversos servidores da Prefeitura. 
Como única exceção, com a qual concordo com o Ministério Público e com o eminente Revisor, está a participação da banda "Garotões do Forró", que não aparece no folder e nas matérias jornalísticas que registraram o evento, tampouco nos registros fotográficos e vídeos juntados pelos responsáveis.
Nessas circunstâncias, considerando que restou devidamente quantificado o dano ao Erário e delimitadas as responsabilidades pela comprovação da boa e regular aplicação dos recursos em foco, sem que seja possível concluir pela boa-fé dos responsáveis, devem as contas do Sr. Aginaldo Gonçalves e da Associação dos Produtores Rurais de Manguape de Cima - Apram-PB serem julgadas irregulares, com condenação ao ressarcimento do débito, sem prejuízo à aplicação da multa positivada no art. 57 da Lei Orgânica deste Tribunal.
Ante o exposto, VOTO no sentido de que o Tribunal adote a deliberação que ora submeto à apreciação deste Colegiado.
TCU, Sala das Sessões Ministro Luciano Brandão Alves de Souza, em 20 de novembro de 2019.
AROLDO CEDRAZ 
Relator